---
title: "Regressão Linear Múltipla — Análise Completa da Base Credit"
author: "Gustavo Maia Nogueira e Telmano Leite Japiassú Neto"
date: "`r format(Sys.Date(), '%d/%m/%Y')`"
output:
  html_document:
    theme: flatly
    toc: false
    number_sections: true
    code_folding: hide
    code_download: true
    highlight: tango
    self_contained: true
    df_print: paged
    css: tutorial_regressao_multipla.css
  pdf_document:
    toc: false
    number_sections: true
    fig_caption: true
    keep_tex: false
    latex_engine: pdflatex
    includes:
      in_header: preamble-abnt.tex
    pandoc_args: ["--lua-filter=filtro-divs.lua"]
geometry:
  - a4paper
  - top=3cm
  - bottom=2cm
  - left=3cm
  - right=2cm
subtitle: Estatística Aplicada — Universidade Federal de Campina Grande (UFCG)
bibliography: referencias.bib
csl: https://raw.githubusercontent.com/citation-style-language/styles/master/associacao-brasileira-de-normas-tecnicas.csl
nocite: '@*'
---

```{r setup, include=FALSE}
is_pdf <- !knitr::is_html_output()

# Evitar pacotes LaTeX duplicados do kableExtra e bug booktabs/TeX Live 2026
options(kableExtra.latex.load_packages = FALSE)
if (is_pdf) {
  options(knitr.kable.linesep = "")
  options(knitr.kable.booktabs = FALSE)
}

knitr::opts_chunk$set(
  echo = !is_pdf,
  message = FALSE,
  warning = FALSE,
  fig.align = "center",
  fig.width = 9,
  fig.height = 5.6,
  dpi = 140,
  out.width = if (is_pdf) "90%" else "100%",
  fig.pos = if (is_pdf) "H" else NULL,
  cache = FALSE
)

options(scipen = 999, digits = 4)

pacotes_necessarios <- c(
  "ggplot2", "dplyr", "tidyr", "purrr", "broom",
  "performance", "patchwork", "GGally", "kableExtra", "DT"
)

pacotes_ausentes <- setdiff(pacotes_necessarios, rownames(installed.packages()))
if (length(pacotes_ausentes) > 0) {
  stop(
    "Pacotes ausentes: ", paste(pacotes_ausentes, collapse = ", "),
    ". Instale-os antes de renderizar com install.packages(pacotes_ausentes)."
  )
}

library(ggplot2)
library(dplyr)
library(tidyr)
library(purrr)
library(broom)
library(performance)
library(patchwork)
library(GGally)
library(kableExtra)
library(DT)

azul <- "#1F5AA6"
azul_escuro <- "#173F73"
dourado <- "#D79B2E"
oliva <- "#667A3C"
rosa <- "#A64D79"
cinza <- "#6B7788"

paleta_student <- c(
  No  = "#1F5AA6",
  Yes = "#D79B2E"
)

paleta_etnia <- c(
  `African American` = "#1F5AA6",
  Asian              = "#D79B2E",
  Caucasian          = "#A64D79"
)

paleta_genero <- c(
  Female = "#1F5AA6",
  Male   = "#D79B2E"
)

paleta_married <- c(
  No  = "#1F5AA6",
  Yes = "#D79B2E"
)

tema_aula <- theme_minimal(base_size = 13) +
  theme(
    plot.title = element_text(face = "bold", color = azul_escuro, size = 15),
    plot.subtitle = element_text(color = cinza, size = 10.5),
    plot.caption = element_text(color = cinza, hjust = 0),
    axis.title = element_text(color = "#31445E"),
    panel.grid.minor = element_blank(),
    panel.grid.major = element_line(color = "#E4EAF2", linewidth = 0.35),
    legend.position = "top",
    legend.title = element_text(face = "bold"),
    strip.text = element_text(face = "bold", color = azul_escuro),
    plot.margin = margin(10, 14, 10, 10)
  )

theme_set(tema_aula)

fmt_p <- function(p) {
  ifelse(p < 0.001, "< 0,001", format(round(p, 3), decimal.mark = ","))
}

fmt_num <- function(x, n = 3) {
  format(round(x, n), nsmall = n, decimal.mark = ",", big.mark = ".")
}

fmt_parcela <- function(x, n = 3) {
  paste(ifelse(x >= 0, "+", "-"), fmt_num(abs(x), n))
}

tabela_coeficientes <- function(modelo) {
  tidy(modelo, conf.int = TRUE) |>
    transmute(
      termo = term,
      estimativa = estimate,
      `erro-padrão` = std.error,
      estatistica_t = statistic,
      `p-valor` = fmt_p(p.value),
      `IC 95%` = paste0("[", fmt_num(conf.low), "; ", fmt_num(conf.high), "]")
    )
}

tabela_resumo_modelo <- function(modelo) {
  s <- summary(modelo)
  g <- glance(modelo)
  tibble(
    `R²` = s$r.squared,
    `R² ajustado` = s$adj.r.squared,
    `Erro-padrão residual` = s$sigma,
    `Estatística F` = g$statistic,
    `p-valor (F)` = g$p.value,
    `Parâmetros` = length(coef(modelo))
  ) |>
    knitr::kable(digits = 4) |>
    kable_styling(full_width = FALSE, bootstrap_options = c("striped", "hover"),
                  latex_options = c("hold_position"))
}
```

# Introdução

O objetivo deste trabalho é investigar quais fatores estão associados ao saldo devedor do cartão de crédito de clientes bancários e avaliar se modelos de regressão linear múltipla são capazes de prever esse saldo com base em variáveis financeiras e demográficas. Formulamos a pergunta central como:

> Entre clientes com o mesmo perfil financeiro e demográfico, como o saldo devedor esperado varia com cada preditor, e quão bem o modelo prevê novos clientes?

Essa formulação envolve dois objetivos complementares: por um lado, interpretar as relações condicionais entre preditores e resposta (inferência); por outro, estimar valores para novas observações com baixo erro (previsão). Partimos de um modelo completo com todos os preditores disponíveis e o simplificamos progressivamente, removendo variáveis que não contribuíam de forma significativa, até chegar a uma especificação parcimoniosa e defensável.

Para a observação $i$, o modelo geral que adotamos é

$$
Y_i = \beta_0 + \beta_1 X_{1i} + \cdots + \beta_p X_{pi} + \varepsilon_i,
$$

em que $Y_i$ é o saldo devedor observado, $\beta_0$ é o valor esperado de $Y$ quando os preditores valem zero, $\beta_j$ é a mudança média esperada em $Y$ para uma unidade adicional de $X_j$ **mantendo os demais preditores constantes**, e $\varepsilon_i$ representa tudo o que o modelo não explica. Quando incluímos variáveis categóricas, o R cria variáveis indicadoras (*dummies*) comparando cada nível com uma categoria de referência.

# Dados e exploração

## Estrutura e qualidade da base

```{r dados-iniciais}
dados <- read.csv("dataset.csv", stringsAsFactors = FALSE) |>
  mutate(
    Gender   = factor(trimws(Gender)),
    Student  = factor(Student),
    Married  = factor(Married),
    Ethnicity = factor(trimws(Ethnicity)),
    id = ID
  )

glimpse(dados)
```

Cada linha representa um cliente; o saldo devedor está em dólares. A base contém `r nrow(dados)` observações.

```{r split-treino-teste}
set.seed(42)
idx_treino <- sample(nrow(dados), size = floor(0.7 * nrow(dados)))
treino <- dados[ idx_treino, ]
teste  <- dados[-idx_treino, ]
```

Dividimos os dados em **`r nrow(treino)` observações de treinamento** (70%) e **`r nrow(teste)` de teste** (30%). Toda a exploração, ajuste e seleção de modelos utilizou apenas o conjunto de treinamento. O conjunto de teste ficou reservado para avaliação final da capacidade preditiva.

```{r dicionario}
dicionario <- tibble::tribble(
  ~variavel, ~tipo, ~papel, ~definicao,
  "Balance",   "numérica",  "resposta",          "saldo devedor do cartão de crédito (US$)",
  "Income",    "numérica",  "preditor",           "renda anual (milhares de US$)",
  "Limit",     "numérica",  "preditor",           "limite de crédito (US$)",
  "Rating",    "numérica",  "preditor",           "classificação de crédito",
  "Cards",     "numérica",  "preditor",           "número de cartões de crédito",
  "Age",       "numérica",  "preditor",           "idade (anos)",
  "Education", "numérica",  "preditor",           "anos de educação formal",
  "Gender",    "categórica","preditor",           "gênero (Male / Female)",
  "Student",   "categórica","preditor",           "status de estudante (Yes / No)",
  "Married",   "categórica","preditor",           "estado civil (Yes / No)",
  "Ethnicity", "categórica","preditor",           "etnia (African American / Asian / Caucasian)",
  "ID",        "inteira",   "identificador",      "identificador original do cliente"
)

knitr::kable(dicionario, align = c("l", "l", "l", "l")) |>
  kable_styling(full_width = FALSE, bootstrap_options = c("striped", "hover"),
                  latex_options = c("hold_position"))
```

```{r qualidade-dados}
qualidade <- dados |>
  summarise(
    observacoes      = n(),
    duplicatas_exatas = sum(duplicated(across(-id))),
    valores_ausentes  = sum(is.na(across(everything()))),
    estudantes        = sum(Student == "Yes"),
    nao_estudantes    = sum(Student == "No")
  )

qualidade
```

## Estatísticas descritivas

```{r descritivas}
descritivas <- dados |>
  select(Balance, Income, Limit, Rating, Cards, Age, Education) |>
  pivot_longer(everything(), names_to = "variavel", values_to = "valor") |>
  group_by(variavel) |>
  summarise(
    n = n(),
    media = mean(valor),
    dp = sd(valor),
    minimo = min(valor),
    q1 = quantile(valor, 0.25),
    mediana = median(valor),
    q3 = quantile(valor, 0.75),
    maximo = max(valor),
    .groups = "drop"
  )

knitr::kable(descritivas, digits = 2) |>
  kable_styling(full_width = FALSE, bootstrap_options = c("striped", "hover"),
                  latex_options = c("hold_position"))
```

## Saldo devedor segundo as variáveis categóricas

Antes de ajustar qualquer modelo, examinamos graficamente se cada variável categórica separa o saldo devedor. Essa inspeção orientou quais variáveis mereciam entrar no modelo e antecipou quais provavelmente não teriam efeito significativo.

```{r boxplot-student, fig.height=4.8, fig.cap="Saldo devedor por condição de estudante."}
ggplot(dados, aes(Student, Balance, color = Student)) +
  geom_boxplot(aes(fill = Student), alpha = 0.12, width = 0.58,
               outlier.shape = NA, linewidth = 0.55) +
  geom_jitter(width = 0.14, alpha = 0.55, size = 1.35) +
  scale_color_manual(values = paleta_student) +
  scale_fill_manual(values = paleta_student) +
  labs(
    title = "Saldo devedor por condição de estudante",
    subtitle = "Estudantes apresentam saldos consideravelmente mais altos",
    x = NULL, y = "Saldo devedor (US$)", color = "Estudante", fill = "Estudante"
  ) +
  guides(fill = "none")
```

Observamos uma separação clara: estudantes carregam saldos devedores bem mais elevados do que não estudantes.

```{r boxplot-gender, fig.height=4.8, fig.cap="Saldo devedor por gênero."}
ggplot(dados, aes(Gender, Balance, color = Gender)) +
  geom_boxplot(aes(fill = Gender), alpha = 0.12, width = 0.58,
               outlier.shape = NA, linewidth = 0.55) +
  geom_jitter(width = 0.14, alpha = 0.55, size = 1.35) +
  scale_color_manual(values = paleta_genero) +
  scale_fill_manual(values = paleta_genero) +
  labs(
    title = "Saldo devedor por gênero",
    subtitle = "As distribuições se sobrepõem quase completamente",
    x = NULL, y = "Saldo devedor (US$)", color = "Gênero", fill = "Gênero"
  ) +
  guides(fill = "none")
```

Não identificamos separação visível entre os gêneros. As medianas, os quartis e a dispersão são praticamente idênticos.

```{r boxplot-married, fig.height=4.8, fig.cap="Saldo devedor por estado civil."}
ggplot(dados, aes(Married, Balance, color = Married)) +
  geom_boxplot(aes(fill = Married), alpha = 0.12, width = 0.58,
               outlier.shape = NA, linewidth = 0.55) +
  geom_jitter(width = 0.14, alpha = 0.55, size = 1.35) +
  scale_color_manual(values = paleta_married) +
  scale_fill_manual(values = paleta_married) +
  labs(
    title = "Saldo devedor por estado civil",
    subtitle = "As distribuições são semelhantes para casados e não casados",
    x = NULL, y = "Saldo devedor (US$)", color = "Estado civil", fill = "Estado civil"
  ) +
  guides(fill = "none")
```

As distribuições de casados e não casados se sobrepõem amplamente. O estado civil, por si só, não parece estar associado ao saldo devedor.

```{r boxplot-ethnicity, fig.height=4.8, fig.cap="Saldo devedor por etnia."}
ggplot(dados, aes(Ethnicity, Balance, color = Ethnicity)) +
  geom_boxplot(aes(fill = Ethnicity), alpha = 0.12, width = 0.58,
               outlier.shape = NA, linewidth = 0.55) +
  geom_jitter(width = 0.14, alpha = 0.55, size = 1.35) +
  scale_color_manual(values = paleta_etnia) +
  scale_fill_manual(values = paleta_etnia) +
  labs(
    title = "Saldo devedor por etnia",
    subtitle = "As três etnias apresentam distribuições praticamente sobrepostas",
    x = NULL, y = "Saldo devedor (US$)", color = "Etnia", fill = "Etnia"
  ) +
  guides(fill = "none")
```

As três etnias apresentam medianas, dispersões e formatos de distribuição muito semelhantes. Não encontramos evidência gráfica de associação entre etnia e saldo devedor.

Dos quatro preditores categóricos, apenas `Student` apresentou separação clara. `Gender`, `Married` e `Ethnicity` não mostraram diferenças visuais relevantes. Essa observação será confrontada com os p-valores nos modelos ajustados.

## Distribuição do saldo devedor

```{r distribuicao-balance, fig.height=5, fig.cap="Saldo devedor de cada cliente, ordenado por valor."}
dados_ordenados <- dados |>
  arrange(Balance) |>
  mutate(ordem = row_number())

ggplot(dados_ordenados, aes(x = ordem, y = Balance, color = Student)) +
  geom_point(alpha = 0.7, size = 1.8) +
  scale_color_manual(values = paleta_student) +
  labs(
    title = "Saldo devedor por cliente",
    subtitle = "Cada ponto é um cliente, ordenado pelo saldo",
    x = "Cliente (ordenado)", y = "Saldo devedor (US$)",
    color = "Estudante"
  )
```

Uma parcela considerável dos clientes apresenta saldo devedor próximo de zero, formando um platô na parte inferior do gráfico. A partir daí, o saldo cresce de forma aproximadamente linear até os valores mais altos, que ultrapassam US$ 1.500. Os estudantes (em dourado) concentram-se predominantemente na metade superior da distribuição, reforçando a separação já observada nos boxplots.

Essa concentração de valores próximos a zero é um indicativo que um modelo linear simples talvez não consiga descrever perfeitamente os dados.

## Relações bivariadas

```{r matriz-pares, fig.height=8.2, fig.cap="Matriz de pares: distribuições na diagonal, correlações no triângulo superior e dispersões no triângulo inferior."}
GGally::ggpairs(
  dados,
  columns = c("Balance", "Income", "Limit", "Rating", "Age", "Education", "Cards"),
  mapping = aes(color = Student, alpha = 0.7),
  upper = list(continuous = GGally::wrap("cor", size = 3.4)),
  diag = list(continuous = GGally::wrap("densityDiag", alpha = 0.35))
) +
  scale_color_manual(values = paleta_student) +
  scale_fill_manual(values = paleta_student) +
  theme_bw(base_size = 10)
```

```{r correlacoes}
matriz_cor <- cor(select(dados, Balance, Income, Limit, Rating, Cards, Age, Education))
round(matriz_cor, 3)
```

Dois padrões se destacam na matriz de correlação:

1. `Limit` e `Rating` têm correlação muito alta (`r fmt_num(matriz_cor["Limit", "Rating"])`), sinalizando possível multicolinearidade severa se ambas entrarem no modelo.
2. `Balance` tem correlação forte com `Limit` (`r fmt_num(matriz_cor["Balance", "Limit"])`) e `Rating` (`r fmt_num(matriz_cor["Balance", "Rating"])`), moderada com `Income` (`r fmt_num(matriz_cor["Balance", "Income"])`), e fraca com `Cards`, `Age` e `Education`.

Vale lembrar que dois preditores positivamente correlacionados não precisam ter coeficientes com o mesmo sinal no modelo múltiplo. Cada coeficiente é um efeito parcial, condicionado aos demais termos, e uma inversão de sinal pode revelar colinearidade ou confundimento, não uma contradição lógica.

# Construção progressiva dos modelos

Partimos de um modelo completo contendo todas as variáveis disponíveis e, a cada passo, removemos as que não contribuíam de forma significativa, verificando com p-valores, gráficos exploratórios e testes F. Todos os cinco modelos foram ajustados com as `r nrow(treino)` observações do conjunto de treinamento.

## Modelo 1: modelo completo (todas as variáveis)

O primeiro ajuste inclui todos os preditores disponíveis. A partir da sua saída, identificamos quais variáveis não contribuem.

```{r modelo1}
modelo1 <- lm(
  Balance ~ Income + Limit + Rating + Cards + Age + Education +
    Gender + Student + Married + Ethnicity,
  data = treino
)

tabela_resumo_modelo(modelo1)

tabela_coeficientes(modelo1) |>
  knitr::kable(digits = 3) |>
  kable_styling(full_width = FALSE, bootstrap_options = c("striped", "hover"),
                  latex_options = c("hold_position"))
```

Para avaliar a multicolinearidade, calculamos o VIF (*Variance Inflation Factor*) de cada preditor. O VIF indica por quanto a variância estimada de $\widehat\beta_j$ está inflada pela relação linear entre os preditores: valores acima de 5 merecem atenção e acima de 10 indicam colinearidade forte.

```{r vif-modelo1}
vif_modelo1 <- performance::check_collinearity(modelo1) |>
  as.data.frame() |>
  transmute(
    variavel = Term,
    VIF = VIF,
    `raiz do VIF` = sqrt(VIF),
    tolerancia = Tolerance,
    R2_regressao_auxiliar = 1 - 1 / VIF
  )

vif_modelo1 |>
  rename(`R² da regressão auxiliar` = R2_regressao_auxiliar) |>
  knitr::kable(digits = 3) |>
  kable_styling(full_width = FALSE, bootstrap_options = c("striped", "hover"),
                  latex_options = c("hold_position"))
```

### Observações sobre o Modelo 1

O modelo é globalmente significativo e apresenta $R^2$ ajustado igual a `r fmt_num(summary(modelo1)$adj.r.squared)`, ou aproximadamente `r fmt_num(100 * summary(modelo1)$adj.r.squared, 1)`% da variabilidade explicada. Identificamos dois problemas:

1. **Multicolinearidade severa entre `Limit` e `Rating`.** Os VIF dessas variáveis são extremamente altos: a correlação de `r fmt_num(cor(dados$Limit, dados$Rating))` faz com que cada uma possa ser quase perfeitamente reconstruída pela outra. Isso infla os erros-padrão e torna os coeficientes individuais instáveis. Como `Limit` tem interpretação mais direta (é o próprio limite do cartão em dólares), optamos por remover `Rating` no próximo passo.

2. **Muitas variáveis com p-valor alto.** Diversas variáveis apresentam p-valores bem acima de 0,05, indicando que, condicionadas aos demais termos, não contribuem para explicar o saldo devedor. Isso é coerente com a exploração gráfica.

## Modelo 2: remoção de `Rating` (colinearidade)

Removemos `Rating` e mantivemos todo o restante:

```{r modelo2}
modelo2 <- lm(
  Balance ~ Income + Limit + Cards + Age + Education +
    Gender + Student + Married + Ethnicity,
  data = treino
)

tabela_resumo_modelo(modelo2)

tabela_coeficientes(modelo2) |>
  knitr::kable(digits = 3) |>
  kable_styling(full_width = FALSE, bootstrap_options = c("striped", "hover"),
                  latex_options = c("hold_position"))
```

```{r vif-modelo2}
vif_modelo2 <- performance::check_collinearity(modelo2) |>
  as.data.frame() |>
  transmute(
    variavel = Term,
    VIF = VIF,
    `raiz do VIF` = sqrt(VIF),
    tolerancia = Tolerance
  )

vif_modelo2 |>
  knitr::kable(digits = 3) |>
  kable_styling(full_width = FALSE, bootstrap_options = c("striped", "hover"),
                  latex_options = c("hold_position"))
```

### Observações sobre o Modelo 2

Com a remoção de `Rating`, nenhum VIF está em faixa preocupante. O $R^2$ ajustado permaneceu em `r fmt_num(summary(modelo2)$adj.r.squared)`, mostrando que `Rating` não acrescentava informação que `Limit` já não fornecesse. Com os erros-padrão estabilizados, os p-valores confirmam que `Student`, `Income` e `Limit` são significativos, enquanto `Gender`, `Married`, `Ethnicity`, `Education`, `Cards` e `Age` não apresentam evidência de contribuição.

## Modelo 3: remoção de `Gender`, `Married` e `Ethnicity`

A exploração gráfica mostrou que essas três variáveis categóricas não separam o saldo devedor, e os p-valores no Modelo 2 confirmaram a ausência de contribuição significativa:

```{r modelo3}
modelo3 <- lm(
  Balance ~ Income + Limit + Cards + Age + Education + Student,
  data = treino
)

tabela_resumo_modelo(modelo3)

tabela_coeficientes(modelo3) |>
  knitr::kable(digits = 3) |>
  kable_styling(full_width = FALSE, bootstrap_options = c("striped", "hover"),
                  latex_options = c("hold_position"))
```

### Observações sobre o Modelo 3

O $R^2$ ajustado é `r fmt_num(summary(modelo3)$adj.r.squared)`, praticamente inalterado em relação ao Modelo 2 (`r fmt_num(summary(modelo2)$adj.r.squared)`). Remover três variáveis e cinco parâmetros não custou ajuste. `Education` e `Age` permanecem com p-valores altos. `Cards` possui correlação fraca com `Balance` na exploração inicial e a instabilidade do seu p-valor entre especificações sugerem que sua contribuição é marginal. Testamos a remoção das três no próximo passo e verificamos com o teste F se houve perda de ajuste.

## Modelo 4: `Income + Limit + Student` (modelo final)

As variáveis `Education` e `Age` apresentaram p-valores altos no Modelo 3, e `Cards`, baixíssima correlação com a variável resposta. Removemos as três e verificamos a perda de ajuste com o teste F:

```{r modelo4}
modelo4 <- lm(
  Balance ~ Income + Limit + Student,
  data = treino
)

tabela_resumo_modelo(modelo4)

tabela_coeficientes(modelo4) |>
  knitr::kable(digits = 3) |>
  kable_styling(full_width = FALSE, bootstrap_options = c("striped", "hover"),
                  latex_options = c("hold_position"))
```

A equação ajustada é:

$$
\widehat{Balance}=
`r fmt_num(coef(modelo4)["(Intercept)"])`
`r fmt_parcela(coef(modelo4)["Income"])`\,Income
`r fmt_parcela(coef(modelo4)["Limit"])`\,Limit
`r fmt_parcela(coef(modelo4)["StudentYes"])`\,Z_1.
$$

### Interpretação do Modelo 4

O $R^2$ ajustado é `r fmt_num(summary(modelo4)$adj.r.squared)`, praticamente idêntico ao do modelo completo com dez variáveis. Todos os coeficientes são significativos:

- Mantendo `Limit` e `Student` constantes, cada US$ 1.000 adicionais de renda estão associados a `r fmt_num(coef(modelo4)["Income"] * 1000)` dólares a **menos** no saldo. Entre clientes com o mesmo limite, quem tem renda maior carrega menos dívida.
- Mantendo `Income` e `Student` constantes, cada US$ 1 adicional no limite está associado a `r fmt_num(coef(modelo4)["Limit"])` dólares a mais no saldo.
- Controlando as variáveis financeiras, estudantes carregam em média `r fmt_num(coef(modelo4)["StudentYes"])` dólares a mais que não estudantes.

A associação negativa de `Income` faz sentido condicional: *dado o mesmo limite de crédito*, pessoas de maior renda tendem a usar uma fração menor do limite disponível.

```{r vif-modelo4}
vif_modelo4 <- performance::check_collinearity(modelo4) |>
  as.data.frame() |>
  transmute(
    variavel = Term,
    VIF = VIF,
    `raiz do VIF` = sqrt(VIF),
    tolerancia = Tolerance
  )

vif_modelo4 |>
  knitr::kable(digits = 3) |>
  kable_styling(full_width = FALSE, bootstrap_options = c("striped", "hover"),
                  latex_options = c("hold_position"))
```

Os VIF do Modelo 4 são todos baixos, confirmando ausência de multicolinearidade.

## Modelo 5: alternativa com `Rating` no lugar de `Limit`

Para verificar a consequência da escolha entre as duas variáveis colineares, ajustamos um modelo alternativo substituindo `Limit` por `Rating`:

```{r modelo5}
modelo5 <- lm(
  Balance ~ Income + Rating + Student,
  data = treino
)

tabela_resumo_modelo(modelo5)

tabela_coeficientes(modelo5) |>
  knitr::kable(digits = 3) |>
  kable_styling(full_width = FALSE, bootstrap_options = c("striped", "hover"),
                  latex_options = c("hold_position"))
```

O $R^2$ ajustado é `r fmt_num(summary(modelo5)$adj.r.squared)`, comparável ao do Modelo 4 (`r fmt_num(summary(modelo4)$adj.r.squared)`). As duas variáveis colineares carregam informação semelhante, então trocar uma pela outra produz ajuste parecido. A diferença está na interpretação: `Limit` é uma quantidade em dólares diretamente compreensível, enquanto `Rating` é uma pontuação adimensional. Para comunicação, preferimos o Modelo 4.

## Efeito da categoria de referência

Para a variável categórica Student, foi modelado um booleano indicando se a amostra é estudante, a seguir, mostramos como a escolha do valor de referência não tem impacto significativo.

Para ilustrar que a escolha da categoria de referência afeta a forma dos coeficientes mas não o modelo em si, reajustamos o Modelo 4 usando `Yes` como referência de `Student`:

```{r mudanca-referencia}
dados_ref_yes <- treino |>
  mutate(Student = relevel(Student, ref = "Yes"))

modelo4_ref_yes <- lm(
  Balance ~ Income + Limit + Student,
  data = dados_ref_yes
)

tabela_coeficientes(modelo4_ref_yes) |>
  knitr::kable(digits = 3) |>
  kable_styling(full_width = FALSE, bootstrap_options = c("striped", "hover"),
                  latex_options = c("hold_position"))
```

Com `Yes` como referência, o coeficiente de `StudentNo` expressa o quanto não estudantes têm de saldo menor, em média condicional, do que estudantes. O sinal se inverte, mas resíduos, valores ajustados, $R^2$, AIC e BIC permanecem idênticos.

## Seleção do modelo

```{r lista-modelos, include=FALSE}
modelos <- list(
  "Modelo 1" = modelo1,
  "Modelo 2" = modelo2,
  "Modelo 3" = modelo3,
  "Modelo 4" = modelo4,
  "Modelo 5" = modelo5
)
```

A tabela abaixo reúne os cinco ajustes. Valores maiores de $R^2$ ajustado e menores de RQME residual, AIC e BIC são preferíveis.

```{r comparacao-inicial-modelos}
comparacao_ajuste <- imap_dfr(modelos, function(ajuste, nome) {
  g <- glance(ajuste)
  tibble(
    modelo = nome,
    parametros = length(coef(ajuste)),
    R2 = g$r.squared,
    R2_ajustado = g$adj.r.squared,
    RQME_residual = sqrt(mean(residuals(ajuste)^2)),
    AIC = AIC(ajuste),
    BIC = BIC(ajuste)
  )
})

knitr::kable(comparacao_ajuste, digits = 3) |>
  kable_styling(full_width = FALSE, bootstrap_options = c("striped", "hover"),
                  latex_options = c("hold_position"))
```

O $R^2$ ajustado permaneceu estável ao longo de toda a simplificação, mostrando que as variáveis removidas não contribuíam. O BIC, que penaliza mais parâmetros extras, favorece os modelos mais simples. Os testes F abaixo verificam formalmente se cada grupo de variáveis removidas acrescentava informação.

```{r testes-f}
extrair_teste_f <- function(mod_reduzido, mod_completo, descricao) {
  a <- anova(mod_reduzido, mod_completo)
  tibble(
    comparacao = descricao,
    gl_removidos = a$Df[2],
    estatistica_F = a$F[2],
    `p-valor` = fmt_p(a$`Pr(>F)`[2])
  )
}

teste_m3_m2 <- anova(modelo3, modelo2)

tabela_testes_f <- bind_rows(
  extrair_teste_f(modelo2, modelo1, "Modelo 2 vs 1 (Rating)"),
  extrair_teste_f(modelo3, modelo2, "Modelo 3 vs 2 (Gender, Married, Ethnicity)"),
  extrair_teste_f(modelo4, modelo3, "Modelo 4 vs 3 (Education, Cards, Age)")
)

knitr::kable(tabela_testes_f, digits = 3,
             col.names = c("Comparação", "GL removidos", "F", "p-valor")) |>
  kable_styling(full_width = FALSE, bootstrap_options = c("striped", "hover"),
                latex_options = c("hold_position"))
```

Em cada comparação, um p-valor alto indica que as variáveis removidas não acrescentavam ajuste significativo, confirmando a simplificação. Os Modelos 4 e 5 não são aninhados (usam preditores diferentes), portanto o teste F não se aplica; a comparação entre eles se deu pelos critérios de ajuste da tabela anterior.

::: {.decision}
**Modelo final: Modelo 4 — `Balance ~ Income + Limit + Student`.** Partimos de um modelo completo com dez preditores e, a cada passo, verificamos que as variáveis removidas não contribuíam significativamente. O Modelo 4 apresenta $R^2$ ajustado de `r fmt_num(summary(modelo4)$adj.r.squared)`, o menor BIC (`r fmt_num(BIC(modelo4), 2)`) e apenas três preditores, todos significativos, interpretáveis e sem colinearidade.
:::

# Diagnóstico dos resíduos

Aplicamos o diagnóstico ao Modelo 4, selecionado como modelo final, para verificar se a forma linear é compatível com os dados.

```{r modelo-diagnostico}
modelo_diagnostico <- modelo4

diag <- augment(modelo_diagnostico, data = treino) |>
  mutate(
    indice = row_number(),
    cook_limite = 4 / nrow(treino),
    leverage_limite = 2 * length(coef(modelo_diagnostico)) / nrow(treino)
  )
```

## Linearidade

```{r diag-linearidade, fig.height=4.8, fig.cap="Resíduos versus valores ajustados."}
ggplot(diag, aes(.fitted, .resid)) +
  geom_hline(yintercept = 0, color = cinza, linetype = 2) +
  geom_point(color = azul, alpha = 0.7) +
  geom_smooth(se = FALSE, method = "loess", color = rosa, linewidth = 0.85) +
  labs(title = "Resíduos × ajustados",
       x = "Valor ajustado", y = "Resíduo")
```

A linha suavizada mostra uma curvatura: os resíduos tendem a ser positivos para valores ajustados baixos (abaixo de ~200), negativos na faixa intermediária e novamente positivos para valores altos. Esse padrão em U indica que a relação linear não captura completamente a estrutura dos dados, sugerindo que termos adicionais (polinomiais ou interações) poderiam melhorar o ajuste. Apesar disso, o desvio é moderado e o modelo ainda explica cerca de 95% da variabilidade.

## Homocedasticidade

```{r diag-homocedasticidade, fig.height=4.8, fig.cap="Gráfico escala-localização."}
ggplot(diag, aes(.fitted, sqrt(abs(.std.resid)))) +
  geom_point(color = azul, alpha = 0.7) +
  geom_smooth(se = FALSE, method = "loess", color = rosa, linewidth = 0.85) +
  labs(title = "Escala-localização",
       x = "Valor ajustado", y = expression(sqrt("|resíduo padronizado|")))
```

A linha suavizada apresenta uma leve inclinação ascendente: a dispersão dos resíduos aumenta para valores ajustados mais altos. Isso sugere heterocedasticidade moderada, com clientes de saldo previsto alto apresentando erros mais variáveis do que aqueles com saldo previsto baixo. A violação não é severa, mas seria prudente considerar erros-padrão robustos se a inferência exata dos coeficientes fosse o objetivo principal.

## Normalidade aproximada

```{r diag-normalidade, fig.height=4.8, fig.cap="QQ-plot com envelope simulado de 95%."}
set.seed(20260715)
n_diag <- nrow(diag)
quantis_teoricos <- qnorm(ppoints(n_diag))
simulacoes_normais <- replicate(2000, sort(rnorm(n_diag)))
envelope_qq <- tibble(
  quantil_teorico = quantis_teoricos,
  residuo_observado = sort(diag$.std.resid),
  limite_inferior = apply(simulacoes_normais, 1, quantile, probs = 0.025),
  limite_superior = apply(simulacoes_normais, 1, quantile, probs = 0.975)
)

ggplot(envelope_qq, aes(quantil_teorico, residuo_observado)) +
  geom_ribbon(
    aes(ymin = limite_inferior, ymax = limite_superior),
    fill = dourado, alpha = 0.22
  ) +
  geom_abline(intercept = 0, slope = 1, color = rosa, linewidth = 0.85) +
  geom_point(color = azul, alpha = 0.72) +
  labs(title = "QQ-plot com envelope de 95%",
       x = "Quantis teóricos", y = "Resíduo padronizado")
```

O QQ-plot revela desvios nas duas caudas: na cauda inferior, os resíduos são menos negativos do que o esperado por uma normal, e na cauda superior, são mais positivos. Vários pontos excedem o envelope simulado de 95%, indicando caudas mais pesadas do que a distribuição normal prevê. Isso é coerente com a presença de clientes cujo saldo devedor real se afasta consideravelmente do previsto pelo modelo.

```{r shapiro}
teste_shapiro <- shapiro.test(residuals(modelo_diagnostico))

tibble(
  teste = "Shapiro-Wilk",
  W = fmt_num(unname(teste_shapiro$statistic), 4),
  `p-valor` = fmt_p(teste_shapiro$p.value)
) |>
  knitr::kable() |>
  kable_styling(full_width = FALSE, bootstrap_options = c("striped", "hover"),
                latex_options = c("hold_position"))
```

O teste de Shapiro-Wilk rejeita a hipótese de normalidade (p-valor `r fmt_p(teste_shapiro$p.value)`), confirmando o que o QQ-plot já indicava. Com `r nrow(treino)` observações, o teste é sensível a desvios pequenos; ainda assim, o desvio aqui é visualmente perceptível. Na prática, com amostras desse tamanho, os estimadores de MQO continuam consistentes e os intervalos de confiança são razoavelmente robustos, mas a inferência exata baseada na distribuição t deve ser interpretada com cautela.

## Alavancagem e influência

```{r diag-influencia, fig.height=4.8, fig.cap="Alavancagem versus resíduo padronizado. Tamanho proporcional à distância de Cook."}
ggplot(diag, aes(.hat, .std.resid, size = .cooksd)) +
  geom_hline(yintercept = c(-2, 2), color = cinza, linetype = 2) +
  geom_vline(xintercept = unique(diag$leverage_limite), color = dourado, linetype = 2) +
  geom_point(color = azul, alpha = 0.62) +
  scale_size_continuous(range = c(1.2, 6), guide = "none") +
  labs(title = "Alavancagem e influência",
       subtitle = "Linha laranja: 2p/n; tamanho: distância de Cook",
       x = "Alavancagem", y = "Resíduo padronizado")
```

Do total de observações, `r sum(diag$.hat > unique(diag$leverage_limite))` ultrapassam o limiar de alavancagem $2p/n=`r fmt_num(unique(diag$leverage_limite), 3)`$ e `r sum(diag$.cooksd > 4 / nrow(treino))` ultrapassam $4/n=`r fmt_num(4 / nrow(treino), 3)`$ para a distância de Cook. A maior distância de Cook observada é `r fmt_num(max(diag$.cooksd), 3)`, bem abaixo do limiar conservador de 1. Não identificamos nenhuma observação isolada com influência dominante sobre o ajuste. Os pontos de maior alavancagem tendem a ser clientes com combinações extremas de renda e limite, mas seus resíduos não são grandes o suficiente para alterar substancialmente os coeficientes.

## Independência

```{r residuos-ordem, fig.height=4.4, fig.cap="Resíduos na ordem das observações."}
ggplot(diag, aes(indice, .resid)) +
  geom_hline(yintercept = 0, color = cinza, linetype = 2) +
  geom_line(color = "#9FB4D1", linewidth = 0.55) +
  geom_point(color = azul, size = 1.5) +
  labs(
    title = "Resíduos na ordem das observações",
    x = "Ordem", y = "Resíduo"
  )
```

O gráfico de resíduos na ordem das observações não apresenta padrões de autocorrelação visíveis: não há tendências, ciclos ou agrupamentos sistemáticos. Como não temos informação sobre a estrutura temporal ou de agrupamento da coleta, a independência não pode ser formalmente confirmada, mas também não encontramos evidência contra ela nos dados disponíveis.

### Observações sinalizadas

```{r influentes}
influentes <- augment(modelo_diagnostico, data = treino) |>
  mutate(
    id = treino$id,
    limiar_cook = 4 / nrow(treino),
    sinalizada = .cooksd > limiar_cook | abs(.std.resid) > 2
  ) |>
  arrange(desc(.cooksd)) |>
  transmute(
    id,
    student = Student,
    renda = Income,
    limite = Limit,
    saldo = Balance,
    valor_ajustado = .fitted,
    residuo = .resid,
    residuo_padronizado = .std.resid,
    alavancagem = .hat,
    distancia_cook = .cooksd,
    sinalizada
  )

tabela_influentes <- head(influentes, 12)
nomes_col <- c(
  "ID", "Estudante", "Renda", "Limite", "Saldo",
  "Valor ajustado", "Resíduo",
  "Resíduo padr.", "Alavancagem", "Dist. Cook", "Sinalizada"
)

if (knitr::is_html_output()) {
  DT::datatable(
    tabela_influentes,
    rownames = FALSE,
    options = list(pageLength = 6, scrollX = TRUE),
    caption = "Observações com maior distância de Cook",
    colnames = nomes_col
  ) |>
    DT::formatRound(columns = c("renda", "limite", "saldo",
                                "valor_ajustado", "residuo", "residuo_padronizado",
                                "alavancagem", "distancia_cook"), digits = 3)
} else {
  # Para PDF: remover colunas Limite e Saldo para caber na página
  tabela_pdf <- tabela_influentes |>
    select(id, student, renda, valor_ajustado, residuo,
           residuo_padronizado, distancia_cook, sinalizada)
  nomes_col_pdf <- c("ID", "Estud.", "Renda", "Ajustado",
                     "Resíduo", "Res. padr.", "Dist. Cook", "Sinal.")
  knitr::kable(
    tabela_pdf, digits = 3,
    col.names = nomes_col_pdf,
    caption = "Observações com maior distância de Cook",
    booktabs = FALSE
  ) |>
    kable_styling(full_width = FALSE, font_size = 9,
                  latex_options = c("hold_position", "scale_down"))
}
```

Distância de Cook acima de $4/n$ é um sinal para investigar, não uma ordem para excluir. Para avaliar a estabilidade das conclusões, realizamos uma análise de sensibilidade retirando as observações sinalizadas.

```{r sensibilidade-influencia}
ids_sensiveis <- influentes |>
  filter(sinalizada) |>
  pull(id)

modelo_sem_sensiveis <- lm(
  formula(modelo_diagnostico),
  data = treino |> filter(!id %in% ids_sensiveis)
)

metricas_sensibilidade <- tibble(
  metrica = c("R²", "R² ajustado", "Erro-padrão residual"),
  `Todos os dados` = c(
    summary(modelo_diagnostico)$r.squared,
    summary(modelo_diagnostico)$adj.r.squared,
    summary(modelo_diagnostico)$sigma
  ),
  `Sem pontos sinalizados` = c(
    summary(modelo_sem_sensiveis)$r.squared,
    summary(modelo_sem_sensiveis)$adj.r.squared,
    summary(modelo_sem_sensiveis)$sigma
  )
)

metricas_sensibilidade |>
  knitr::kable(digits = 3, caption = "Métricas de ajuste na análise de sensibilidade") |>
  kable_styling(full_width = FALSE, bootstrap_options = c("striped", "hover"),
                  latex_options = c("hold_position"))

comparacao_sensibilidade <- bind_rows(
  tidy(modelo_diagnostico) |> mutate(ajuste = "Todos"),
  tidy(modelo_sem_sensiveis) |> mutate(ajuste = "Sem sinal.")
) |>
  transmute(
    termo = term,
    ajuste,
    estimativa = round(estimate, 3),
    `erro-padrão` = round(std.error, 3)
  )

comparacao_sensibilidade |>
  pivot_wider(names_from = ajuste, values_from = c(estimativa, `erro-padrão`),
              names_glue = "{ajuste}: {.value}") |>
  knitr::kable(digits = 3) |>
  kable_styling(full_width = FALSE, bootstrap_options = c("striped", "hover"),
                latex_options = c("hold_position", "scale_down"))
```

Foram sinalizadas `r length(ids_sensiveis)` observações. Ao retirá-las, o $R^2$ ajustado passa de `r fmt_num(summary(modelo_diagnostico)$adj.r.squared)` para `r fmt_num(summary(modelo_sem_sensiveis)$adj.r.squared)` e o erro residual passa de `r fmt_num(summary(modelo_diagnostico)$sigma)` para `r fmt_num(summary(modelo_sem_sensiveis)$sigma)`. Essa aparente melhora é esperada quando removemos pontos com resíduos maiores e não prova que eles devam ser excluídos. Os coeficientes permanecem próximos, confirmando a estabilidade do Modelo 4.

# Previsão e incerteza

Com o Modelo 4 selecionado, estimamos o saldo devedor para três perfis hipotéticos de clientes.

```{r modelo-final}
modelo_final <- modelo4

novos_clientes <- tibble(
  cenario   = c("Cliente A", "Cliente B", "Cliente C"),
  Income    = c(30, 70, 120),
  Limit     = c(3000, 5500, 9000),
  Student   = factor(c("No", "Yes", "No"), levels = levels(dados$Student))
)

ic_media <- predict(modelo_final, newdata = novos_clientes,
                    interval = "confidence", level = 0.95)
ip_individual <- predict(modelo_final, newdata = novos_clientes,
                         interval = "prediction", level = 0.95)

bind_rows(
  bind_cols(novos_clientes, as_tibble(ic_media)) |>
    mutate(intervalo = "IC 95% da média"),
  bind_cols(novos_clientes, as_tibble(ip_individual)) |>
    mutate(intervalo = "IP 95% individual")
) |>
  select(cenario, Student, Income, Limit, intervalo,
         estimativa = fit, inferior = lwr, superior = upr) |>
  knitr::kable(digits = 3) |>
  kable_styling(full_width = FALSE, bootstrap_options = c("striped", "hover"),
                  latex_options = c("hold_position"))
```

O **intervalo de confiança da média** captura a incerteza sobre o saldo médio esperado de todos os clientes com aquele perfil. O **intervalo de previsão** captura a incerteza para um novo cliente individual e é sempre mais amplo, pois incorpora a variação residual.

# Avaliação no conjunto de teste

Aplicamos o Modelo 4 ao conjunto de teste (`r nrow(teste)` clientes que não participaram do ajuste) para avaliar a capacidade preditiva em dados novos.

```{r avaliacao-teste}
previsoes_teste <- predict(modelo4, newdata = teste)

metricas_teste <- tibble(
  metrica = c("RQME (Erro quadrático médio residual)", "EAM (Erro absoluto médio)", "R² no teste"),
  valor = c(
    sqrt(mean((teste$Balance - previsoes_teste)^2)),
    mean(abs(teste$Balance - previsoes_teste)),
    1 - sum((teste$Balance - previsoes_teste)^2) /
        sum((teste$Balance - mean(teste$Balance))^2)
  )
)

knitr::kable(metricas_teste, digits = 3) |>
  kable_styling(full_width = FALSE, bootstrap_options = c("striped", "hover"),
                latex_options = c("hold_position"))
```

```{r grafico-obs-vs-previsto}
tibble(
  observado = teste$Balance,
  previsto  = previsoes_teste
) |>
  ggplot(aes(x = previsto, y = observado)) +
  geom_point(alpha = 0.55, color = azul, size = 1.8) +
  geom_abline(slope = 1, intercept = 0, color = dourado, linewidth = 0.9, linetype = 2) +
  labs(
    title = "Observado vs. previsto — conjunto de teste",
    subtitle = "Linha tracejada: previsão perfeita",
    x = "Previsto pelo Modelo 4",
    y = "Balance observado (US$)"
  )
```

Um R² alto no teste e RQME próximo ao erro-padrão residual do treinamento indicam que o modelo não está sobreajustado.

# Conclusões

## Síntese

A base contém `r nrow(dados)` clientes, sem valores ausentes. `Limit` e `Rating` são fortemente correlacionadas entre si ($r\approx`r fmt_num(cor(dados$Limit, dados$Rating))`$), o que explica a multicolinearidade observada no modelo completo. Entre as variáveis categóricas, apenas `Student` separa marcantemente os saldos devedores. As demais (`Gender`, `Married`, `Ethnicity`) não apresentaram diferenças relevantes, o que os p-valores e testes F confirmaram. Entre as variáveis numéricas, `Education`, `Cards` e `Age` não mostraram contribuição significativa na presença de `Income` e `Limit`.

## Modelo selecionado e interpretação

Partimos de um modelo completo com dez preditores e o simplificamos progressivamente. A cada remoção, o $R^2$ ajustado permaneceu estável e os testes F confirmaram que os termos removidos não acrescentavam informação. O resultado é o Modelo 4, com três preditores, todos significativos, interpretáveis e sem colinearidade:

- Mantendo `Limit` e `Student` constantes, US$ 1.000 adicionais em `Income` estão associados a `r fmt_num(coef(modelo4)["Income"] * 1000)` dólares a **menos** em `Balance`.
- Mantendo `Income` e `Student` constantes, US$ 1 adicional em `Limit` está associado a `r fmt_num(coef(modelo4)["Limit"])` dólares a mais em `Balance`.
- Controlando as variáveis financeiras, estudantes carregam em média `r fmt_num(coef(modelo4)["StudentYes"])` dólares a mais que não estudantes.

```{r conclusao-coeficientes}
tabela_coeficientes(modelo4) |>
  knitr::kable(digits = 3) |>
  kable_styling(full_width = FALSE, bootstrap_options = c("striped", "hover"),
                  latex_options = c("hold_position"))
```
## Limitações do modelo

Os gráficos de resíduos e o teste de normalidade dos erros, corroborado pela suspeita inicial de não linearidade dos dados, indica que um modelo linear simples pode não ser a melhor abordagem devido a natureza das variáveis:

### Assimetria do saldo devedor

Como é de se esperar do domínio, o saldo devedor é uma grandeza com alta assimetria, o zero é um valor muito mais comum e um modelo de predição que depende de dados simétricos naturalmente é prejudicado por essa natureza

### Normalidade dos erros

Conforme o gráfico do QQ-Plot apontou, e o plot das previsões do modelo 4 confirmaram, os erros não são normais, existe uma clara tendência do modelo em subestimar saldos maiores e superestimar saldos próximos ou iguais a zero. Note que como os casos onde o saldo devedor é 0 são muito numerosos, esses causam um efeito de alavancagem reduzindo a inclinação da reta, o que causa esse efeito negativo mesmo na parte dos dados que pode ser explicada linearmente.

Note ainda que é possível se treinar um modelo que consegue performar bem nos casos com saldo devedor positivo ao ser treinado apenas considerando esses casos.

## Alternativas ao modelo linear

Dado a incapacidade do modelo linear em expressar a relação das outras variáveis com o saldo devedor, outras abordagens devem ser consideradas para melhor descrever a relação do saldo devedor com as outras variáveis, algumas possibilidades são:

### Modelos não lineares

Modelos não lineares como o perceptron podem representar relações não-lineares como a do saldo devedor perfeitamente, podendo se tornar o caminho ideal para esse caso

### Modelos zero-inflados

Modelos zero-inflados são modelos que expressam corretamente essa assimetria, na prática, existem dois modelos internos, sendo um dos modelos especializado em detectar se a amostra pertence ao grupo do zero, e caso não seja, um modelo linear para predizer o seu valor real.

Considerando o desenho amostral da variável de saldo devedor, modelos lineares zero-inflados podem descrever de forma muito satisfatória essa variável.

# Referências
