---
title: "Regressão Linear Múltipla — Análise Completa da Base Iris"
author: Profa. Dra. Amanda Gomes<br>Prof. Dr. Jerfson Bruno<br>Prof. Dr. Gilberto
  Matos
date: "`r format(Sys.Date(), '%d/%m/%Y')`"
output:
  html_document:
    theme: flatly
    toc: false
    number_sections: true
    code_folding: hide
    code_download: true
    highlight: tango
    self_contained: true
    df_print: paged
    css: tutorial_regressao_multipla.css
  pdf_document:
    toc: false
lang: "pt-BR"
subtitle: Estatística Aplicada — Universidade Federal de Campina Grande (UFCG)
---

```{r setup, include=FALSE}
knitr::opts_chunk$set(
  echo = TRUE,
  message = FALSE,
  warning = FALSE,
  fig.align = "center",
  fig.width = 9,
  fig.height = 5.6,
  dpi = 140,
  out.width = "100%",
  cache = FALSE
)

options(scipen = 999, digits = 4)

pacotes_necessarios <- c(
  "ggplot2", "dplyr", "tidyr", "purrr", "broom",
  "performance", "patchwork", "GGally", "kableExtra", "DT"
)

pacotes_ausentes <- setdiff(pacotes_necessarios, rownames(installed.packages()))
if (length(pacotes_ausentes) > 0) {
  stop(
    "Pacotes ausentes: ", paste(pacotes_ausentes, collapse = ", "),
    ". Instale-os antes de renderizar com install.packages(pacotes_ausentes)."
  )
}

library(ggplot2)
library(dplyr)
library(tidyr)
library(purrr)
library(broom)
library(performance)
library(patchwork)
library(GGally)
library(kableExtra)
library(DT)

azul <- "#1F5AA6"
azul_escuro <- "#173F73"
dourado <- "#D79B2E"
oliva <- "#667A3C"
rosa <- "#A64D79"
cinza <- "#6B7788"

paleta_especies <- c(
  setosa = "#1F5AA6",
  versicolor = "#D79B2E",
  virginica = "#A64D79"
)

tema_aula <- theme_minimal(base_size = 13) +
  theme(
    plot.title = element_text(face = "bold", color = azul_escuro, size = 15),
    plot.subtitle = element_text(color = cinza, size = 10.5),
    plot.caption = element_text(color = cinza, hjust = 0),
    axis.title = element_text(color = "#31445E"),
    panel.grid.minor = element_blank(),
    panel.grid.major = element_line(color = "#E4EAF2", linewidth = 0.35),
    legend.position = "top",
    legend.title = element_text(face = "bold"),
    strip.text = element_text(face = "bold", color = azul_escuro),
    plot.margin = margin(10, 14, 10, 10)
  )

theme_set(tema_aula)

fmt_p <- function(p) {
  ifelse(p < 0.001, "< 0,001", format(round(p, 3), decimal.mark = ","))
}

fmt_num <- function(x, n = 3) {
  format(round(x, n), nsmall = n, decimal.mark = ",", big.mark = ".")
}

fmt_parcela <- function(x, n = 3) {
  paste(ifelse(x >= 0, "+", "-"), fmt_num(abs(x), n))
}

tabela_coeficientes <- function(modelo) {
  tidy(modelo, conf.int = TRUE) |>
    transmute(
      termo = term,
      estimativa = estimate,
      `erro-padrão` = std.error,
      estatistica_t = statistic,
      `p-valor` = p.value,
      `IC 95% inferior` = conf.low,
      `IC 95% superior` = conf.high
    )
}
```

<div class="callout">
<strong>Ideia central.</strong> Regressão múltipla não é uma sequência de botões. É um argumento científico: definimos uma pergunta, explicitamos um modelo, confrontamos suas suposições com os dados, avaliamos incerteza e só então comunicamos o que o modelo permite — e o que ele não permite — concluir.
</div>

# Visão geral da análise

## Preparação do ambiente

Instale os pacotes uma única vez. Depois, abra o arquivo `.Rmd` no RStudio e use **Knit**, ou execute `rmarkdown::render()`. No HTML, os códigos ficam recolhidos: clique em **Code** para visualizá-los. Para reproduzir ou alterar a análise, execute/renderize o documento inteiro na ordem apresentada, pois cada etapa usa objetos criados nas etapas anteriores.

```{r instalar-pacotes, eval=FALSE}
install.packages(c(
  "rmarkdown", "knitr", "ggplot2", "dplyr", "tidyr", "purrr",
  "broom", "performance", "patchwork", "GGally",
  "kableExtra", "DT"
))

rmarkdown::render("tutorial_regressao_multipla_iris.Rmd")
```

## Objetivos da análise

Esta análise foi estruturada para:

1. transformar uma pergunta substantiva em uma equação de regressão;
2. distinguir variável resposta, preditores numéricos e preditores categóricos;
3. realizar uma análise exploratória orientada ao modelo;
4. ajustar e interpretar uma regressão linear múltipla em R;
5. verificar linearidade, independência, homocedasticidade, normalidade aproximada, multicolinearidade e influência;
6. comparar cinco modelos usando teste F, $R^2$ ajustado, AIC, BIC e parcimônia;
7. interpretar corretamente variáveis categóricas e categorias de referência;
8. diferenciar intervalo de confiança da média e intervalo de previsão individual;
9. reconhecer multicolinearidade, extrapolação e linguagem causal indevida;
10. selecionar um modelo com base no conjunto das evidências e produzir uma conclusão defensável.

## O mapa do processo

| Etapa | Pergunta que guia a etapa | Produto |
|---|---|---|
| 1. Problema | O que queremos explicar ou prever? | pergunta, população e unidade de análise |
| 2. Dados | As variáveis medem o que precisamos? | dicionário, qualidade e exploração |
| 3. Especificação | Que relação estamos supondo? | fórmula, termos e interações justificadas |
| 4. Ajuste | Quais coeficientes melhor reproduzem os dados? | modelo estimado e incerteza |
| 5. Comparação preliminar | Qual modelo tem melhor ajuste e quais termos acrescentam informação? | tabela comparativa, teste F e candidato ao diagnóstico |
| 6. Diagnóstico | O candidato respeita os pressupostos de forma razoável? | resíduos, influência, VIF e gráficos auxiliares |
| 7. Decisão | Qual especificação é mais defensável para cada objetivo? | melhor ajuste, alternativa interpretável e justificativa |
| 8. Comunicação | O que aprendemos e com quais limites? | conclusão, intervalos e próximos passos |

# A pergunta vem antes do modelo

Usaremos `Sepal.Length` — o comprimento da sépala, em centímetros — como resposta. Queremos investigar e prever essa medida a partir da largura da sépala, das medidas da pétala e da espécie.

Uma pergunta bem formulada seria:

> Entre flores semelhantes nas demais características consideradas, como o comprimento esperado da sépala varia com cada preditor, e quão bem o modelo prevê novas flores?

Essa frase já contém duas metas diferentes:

- **inferência/explicação:** interpretar relações condicionais e sua incerteza;
- **previsão:** estimar valores para novas observações com baixo erro.

<div class="warning">
<strong>“Melhor modelo” não é uma propriedade absoluta.</strong> Um modelo pode ser excelente para previsão e ruim para interpretação; outro pode ser transparente e estável, mas perder um pouco de acurácia. Antes de comparar modelos, declare o objetivo.
</div>

## O modelo matemático

Para a observação $i$, um modelo com três preditores numéricos é

$$
Y_i = \beta_0 + \beta_1 X_{1i} + \beta_2 X_{2i} + \beta_3 X_{3i} + \varepsilon_i,
$$

em que:

- $Y_i$ é o comprimento observado da sépala;
- $\beta_0$ é o valor esperado de $Y$ quando os preditores valem zero;
- $\beta_j$ é a mudança média esperada em $Y$ para uma unidade adicional de $X_j$, **mantendo os demais preditores constantes**;
- $\varepsilon_i$ representa tudo o que o modelo não explica.

Quando incluímos `Species`, o R cria contrastes (as chamadas variáveis indicadoras ou *dummies*) comparando cada nível com uma categoria de referência.

## Suposições: o que realmente precisamos verificar

| Suposição | Significado operacional | Como verificar | O que fazer se falhar |
|---|---|---|---|
| Linearidade | a média condicional de $Y$ é linear nos parâmetros | resíduos vs. ajustados; resíduos parciais | transformação, polinômio, spline ou interação justificada |
| Independência | erros de unidades distintas não são correlacionados | desenho da coleta; ordem/tempo/grupos | modelos mistos, séries temporais, erros agrupados |
| Variância aproximadamente constante | dispersão dos erros é semelhante ao longo da média | resíduos vs. ajustados; escala-localização | transformação, erros robustos, WLS |
| Normalidade aproximada dos erros | necessária principalmente para inferência exata em amostras pequenas | QQ-plot; forma dos resíduos | bootstrap, erros robustos, investigar modelo/outliers |
| Ausência de colinearidade prejudicial | preditores não carregam quase a mesma informação | VIF/GVIF; estabilidade dos coeficientes | reformular, combinar, centrar, regularizar, coletar mais dados |
| Ausência de influência excessiva | nenhuma observação domina o ajuste | alavancagem e distância de Cook | verificar dado, relatar sensibilidade; nunca excluir automaticamente |
| Especificação adequada | termos importantes não foram omitidos | teoria, resíduos, interações, validação | reespecificar com justificativa substantiva |

<div class="checkpoint">
<strong>Cheque conceitual.</strong> Normalidade dos preditores não é pressuposto da regressão linear. O foco é a distribuição dos erros condicionais, e nem toda pequena violação invalida o modelo.
</div>

# Conhecendo a base Iris

## Estrutura, unidade e qualidade

```{r dados-iniciais}
dados <- datasets::iris |>
  mutate(
    Species = factor(Species),
    id = row_number()
  )

glimpse(dados)
```

Cada linha representa uma flor; cada medida está em centímetros. Há 150 observações, 50 de cada espécie.

```{r dicionario}
dicionario <- tibble::tribble(
  ~variavel, ~tipo, ~papel, ~definicao,
  "Sepal.Length", "numérica", "resposta", "comprimento da sépala (cm)",
  "Sepal.Width", "numérica", "preditor", "largura da sépala (cm)",
  "Petal.Length", "numérica", "preditor", "comprimento da pétala (cm)",
  "Petal.Width", "numérica", "preditor", "largura da pétala (cm)",
  "Species", "categórica", "preditor/estrato", "espécie da flor",
  "id", "inteira", "identificador", "linha original para rastreabilidade"
)

knitr::kable(dicionario, align = c("l", "l", "l", "l")) |>
  kable_styling(full_width = FALSE, bootstrap_options = c("striped", "hover"))
```

```{r qualidade-dados}
qualidade <- dados |>
  summarise(
    observacoes = n(),
    duplicatas_exatas = sum(duplicated(across(-id))),
    valores_ausentes = sum(is.na(across(everything()))),
    especies = n_distinct(Species)
  )

qualidade
```

<div class="warning">
Há uma duplicata exata nas medidas e espécie. Isso não prova erro: duas flores podem ter medidas idênticas. Sem um identificador original da coleta, não devemos apagar a linha automaticamente. O correto é registrar a ambiguidade e fazer análise de sensibilidade se ela puder afetar o resultado.
</div>

## Estatísticas descritivas

```{r descritivas}
descritivas <- dados |>
  select(-id) |>
  pivot_longer(where(is.numeric), names_to = "variavel", values_to = "valor") |>
  group_by(variavel) |>
  summarise(
    n = n(),
    media = mean(valor),
    dp = sd(valor),
    minimo = min(valor),
    q1 = quantile(valor, 0.25),
    mediana = median(valor),
    q3 = quantile(valor, 0.75),
    maximo = max(valor),
    .groups = "drop"
  )

knitr::kable(descritivas, digits = 2) |>
  kable_styling(full_width = FALSE, bootstrap_options = c("striped", "hover"))
```

## Distribuições e grupos

```{r distribuicoes, fig.height=6.2, fig.cap="Distribuições das quatro medidas por espécie. Pontos e boxplots tornam a amostra e a dispersão visíveis sem depender apenas das médias."}
dados_longos <- dados |>
  pivot_longer(
    cols = c(Sepal.Length, Sepal.Width, Petal.Length, Petal.Width),
    names_to = "medida",
    values_to = "valor"
  )

ggplot(dados_longos, aes(Species, valor, color = Species)) +
  geom_boxplot(aes(fill = Species), alpha = 0.12, width = 0.58,
               outlier.shape = NA, linewidth = 0.55) +
  geom_jitter(width = 0.14, alpha = 0.55, size = 1.35) +
  facet_wrap(~ medida, scales = "free_y", ncol = 2) +
  scale_color_manual(values = paleta_especies) +
  scale_fill_manual(values = paleta_especies) +
  labs(
    title = "Medidas morfológicas por espécie",
    subtitle = "150 flores; 50 observações por espécie; valores em centímetros",
    x = NULL, y = "Valor (cm)", color = "Espécie", fill = "Espécie"
  ) +
  guides(fill = "none")
```

**Leitura.** A espécie separa fortemente as medidas da pétala e também parte do comprimento da sépala. Portanto, uma relação agregada entre pétala e sépala pode misturar dois fenômenos: diferenças **entre espécies** e variação **dentro de cada espécie**.

## Relações bivariadas não contam a história completa

```{r matriz-pares, fig.height=8.2, fig.cap="Matriz de pares: distribuições na diagonal, correlações no triângulo superior e dispersões no triângulo inferior."}
GGally::ggpairs(
  dados,
  columns = 1:4,
  mapping = aes(color = Species, alpha = 0.7),
  upper = list(continuous = GGally::wrap("cor", size = 3.4)),
  diag = list(continuous = GGally::wrap("densityDiag", alpha = 0.35))
) +
  scale_color_manual(values = paleta_especies) +
  scale_fill_manual(values = paleta_especies) +
  theme_bw(base_size = 10)
```

```{r correlacoes}
matriz_cor <- cor(select(dados, Sepal.Length:Petal.Width))
round(matriz_cor, 3)
```

`Petal.Length` e `Petal.Width` têm correlação muito alta. Isso sinaliza possível multicolinearidade, mas a decisão não deve ser tomada por um limiar mecânico de correlação. O VIF, a estabilidade dos coeficientes e o objetivo do modelo completam o diagnóstico.

<div class="warning">
<strong>Correção de uma armadilha comum.</strong> Dois preditores positivamente correlacionados não precisam ter coeficientes múltiplos com o mesmo sinal. Cada coeficiente é um efeito parcial, condicionado aos demais termos. Uma inversão de sinal pode revelar colinearidade, confundimento ou uma pergunta condicional diferente — não uma contradição lógica automática.
</div>

```{r relacao-agregada-grupos, fig.height=5.8, fig.cap="A linha agregada mistura diferenças entre espécies e relações dentro de cada espécie."}
p_agregado <- ggplot(dados, aes(Petal.Length, Sepal.Length)) +
  geom_point(color = azul, alpha = 0.65) +
  geom_smooth(method = "lm", se = TRUE, color = azul_escuro, fill = "#DCE8F7") +
  labs(
    title = "Relação agregada",
    subtitle = "Uma única reta para todas as flores",
    x = "Comprimento da pétala (cm)", y = "Comprimento da sépala (cm)"
  )

p_grupos <- ggplot(dados, aes(Petal.Length, Sepal.Length, color = Species)) +
  geom_point(alpha = 0.72) +
  geom_smooth(method = "lm", se = FALSE, linewidth = 0.9) +
  scale_color_manual(values = paleta_especies) +
  labs(
    title = "Relações por espécie",
    subtitle = "A inclinação pode variar entre grupos",
    x = "Comprimento da pétala (cm)", y = "Comprimento da sépala (cm)",
    color = "Espécie"
  )

p_agregado + p_grupos
```

# Construção progressiva dos cinco modelos

Os cinco modelos serão ajustados com as 150 observações. A ordem foi escolhida para que cada novo ajuste responda a uma dúvida surgida no modelo anterior. A decisão será tomada somente depois que todos tiverem sido estimados, interpretados e comparados.

## Como ler a saída de `lm()`

- **Estimate:** estimativa de cada coeficiente $\beta_j$;
- **Std. Error:** erro-padrão, que mede a incerteza da estimativa;
- **t value e p-valor:** teste de $H_0: \beta_j=0$, condicionado aos demais termos do modelo;
- **Residual standard error:** escala típica dos resíduos, em centímetros;
- **Multiple $R^2$:** proporção da variabilidade observada explicada pelo ajuste;
- **Adjusted $R^2$:** versão do $R^2$ que considera o número de parâmetros;
- **F-statistic:** teste global do modelo contra um ajuste somente com intercepto.

O coeficiente estimado e seu erro-padrão cumprem papéis diferentes. A estimativa indica o tamanho e o sentido da associação; o erro-padrão indica a precisão dessa estimativa. Em termos simples, ele resume quanto a estimativa tenderia a variar se repetíssemos a coleta e o ajuste muitas vezes sob condições semelhantes. O valor de $t$ é calculado por $t=\widehat\beta/EP(\widehat\beta)$: para um mesmo coeficiente, maior erro-padrão implica menor precisão e menor evidência contra $H_0:\beta=0$.

## Modelo 1 — todas as medidas numéricas

O primeiro ajuste utiliza as três medidas disponíveis como preditoras e ainda não inclui a espécie:

$$
Y_i=\beta_0+\beta_1\,Sepal.Width_i+\beta_2\,Petal.Length_i+
\beta_3\,Petal.Width_i+\varepsilon_i.
$$

```{r modelo1}
modelo1 <- lm(
  Sepal.Length ~ Sepal.Width + Petal.Length + Petal.Width,
  data = dados
)

summary(modelo1)

tabela_coeficientes(modelo1) |>
  knitr::kable(digits = 3) |>
  kable_styling(full_width = FALSE, bootstrap_options = c("striped", "hover"))
```

A equação ajustada é:

$$
\widehat{Sepal.Length}=
`r fmt_num(coef(modelo1)["(Intercept)"])`
`r fmt_parcela(coef(modelo1)["Sepal.Width"])`\,Sepal.Width
`r fmt_parcela(coef(modelo1)["Petal.Length"])`\,Petal.Length
`r fmt_parcela(coef(modelo1)["Petal.Width"])`\,Petal.Width.
$$

### Comentários e observações sobre o Modelo 1

O modelo é globalmente significativo e apresenta $R^2$ ajustado igual a `r fmt_num(summary(modelo1)$adj.r.squared)`, ou aproximadamente `r fmt_num(100 * summary(modelo1)$adj.r.squared, 1)`% da variabilidade explicada após a correção pelo número de parâmetros. Todas as variáveis têm p-valor inferior a 0,05.

Vamos isolar os erros-padrão dos três preditores para tornar a comparação explícita:

```{r comparacao-erros-padrao-modelo1}
comparacao_ep_modelo1 <- tidy(modelo1) |>
  filter(term != "(Intercept)") |>
  transmute(
    variavel = term,
    estimativa = estimate,
    `erro-padrão` = std.error,
    `EP / |estimativa| (%)` = 100 * std.error / abs(estimate),
    `EP em relação ao menor EP` = std.error / min(std.error)
  )

comparacao_ep_modelo1 |>
  knitr::kable(digits = 3) |>
  kable_styling(full_width = FALSE, bootstrap_options = c("striped", "hover"))
```

Dois resultados da própria saída do Modelo 1 merecem atenção:

1. o erro-padrão de `Petal.Width` é `r fmt_num(tidy(modelo1)$std.error[tidy(modelo1)$term == "Petal.Width"])`, contra `r fmt_num(tidy(modelo1)$std.error[tidy(modelo1)$term == "Sepal.Width"])` para `Sepal.Width` e `r fmt_num(tidy(modelo1)$std.error[tidy(modelo1)$term == "Petal.Length"])` para `Petal.Length`. Portanto, ele é aproximadamente `r fmt_num(tidy(modelo1)$std.error[tidy(modelo1)$term == "Petal.Width"] / tidy(modelo1)$std.error[tidy(modelo1)$term == "Sepal.Width"], 2)` vez o erro-padrão de `Sepal.Width` e `r fmt_num(tidy(modelo1)$std.error[tidy(modelo1)$term == "Petal.Width"] / tidy(modelo1)$std.error[tidy(modelo1)$term == "Petal.Length"], 2)` vezes o de `Petal.Length`;
2. `Petal.Length` apresenta coeficiente positivo (`r fmt_num(coef(modelo1)["Petal.Length"])`), enquanto `Petal.Width` apresenta coeficiente negativo (`r fmt_num(coef(modelo1)["Petal.Width"])`), apesar da forte correlação positiva entre ambas.

Como todos os três preditores estão medidos em centímetros, a comparação direta dos erros-padrão é informativa neste exemplo. Mesmo assim, um erro-padrão maior não deve ser interpretado isoladamente: ele também depende da dispersão da variável, do tamanho da amostra e da relação desse preditor com os demais. A coluna percentual da tabela fornece uma segunda referência, comparando o erro-padrão com o tamanho absoluto da respectiva estimativa.

Essa inversão de sinal não é uma contradição matemática: na regressão múltipla, cada coeficiente representa uma associação **parcial**, mantendo os demais preditores constantes. Contudo, combinada com a correlação de aproximadamente 0,963, ela sugere que as duas medidas da pétala competem para explicar a mesma parcela da resposta. Para quantificar esse problema, calculamos o VIF.

### O que é VIF?

**VIF** significa *Variance Inflation Factor*, ou **fator de inflação da variância**. Para o preditor $X_j$,

$$
VIF_j=\frac{1}{1-R_j^2},
$$

em que $R_j^2$ vem de uma regressão auxiliar de $X_j$ contra todos os outros preditores. Se os demais preditores quase conseguem reconstruir $X_j$, esse $R_j^2$ fica próximo de 1 e o VIF cresce.

O VIF informa por quanto a **variância** estimada de $\widehat\beta_j$ foi inflada pela relação linear entre os preditores. A raiz quadrada do VIF informa aproximadamente por quanto o **erro-padrão** foi inflado em comparação com uma situação ideal de preditores não correlacionados. A tolerância é $1/VIF$; valores pequenos significam que resta pouca informação exclusiva naquele preditor.

```{r vif-modelo1}
vif_modelo1 <- performance::check_collinearity(modelo1) |>
  as.data.frame() |>
  transmute(
    variavel = Term,
    VIF = VIF,
    `raiz do VIF` = sqrt(VIF),
    tolerancia = Tolerance,
    R2_regressao_auxiliar = 1 - 1 / VIF
  )

vif_modelo1 |>
  rename(`R² da regressão auxiliar` = R2_regressao_auxiliar) |>
  knitr::kable(digits = 3) |>
  kable_styling(full_width = FALSE, bootstrap_options = c("striped", "hover"))
```

Para `Sepal.Width`, o VIF é baixo (`r fmt_num(vif_modelo1$VIF[vif_modelo1$variavel == "Sepal.Width"], 2)`). Para `Petal.Length` e `Petal.Width`, os VIF são `r fmt_num(vif_modelo1$VIF[vif_modelo1$variavel == "Petal.Length"], 2)` e `r fmt_num(vif_modelo1$VIF[vif_modelo1$variavel == "Petal.Width"], 2)`. Isso significa que aproximadamente `r fmt_num(100 * vif_modelo1$R2_regressao_auxiliar[vif_modelo1$variavel == "Petal.Length"], 1)`% da variação de `Petal.Length` e `r fmt_num(100 * vif_modelo1$R2_regressao_auxiliar[vif_modelo1$variavel == "Petal.Width"], 1)`% da variação de `Petal.Width` podem ser explicadas pelos outros preditores do modelo. As raízes dos VIF, próximas de `r fmt_num(sqrt(vif_modelo1$VIF[vif_modelo1$variavel == "Petal.Length"]), 2)` e `r fmt_num(sqrt(vif_modelo1$VIF[vif_modelo1$variavel == "Petal.Width"]), 2)`, evidenciam uma inflação importante da incerteza dos coeficientes.

Regras como “VIF maior que 5 exige atenção” e “VIF maior que 10 indica colinearidade forte” são referências práticas, não leis universais. Aqui, valores acima de 14, correlação de 0,963 e mudança de sinal contam uma história coerente: os efeitos individuais das duas medidas da pétala são difíceis de separar com estabilidade.

<div class="warning">
<strong>Leitura correta da multicolinearidade.</strong> O modelo ainda pode ajustar bem os dados. O principal prejuízo está na separação e interpretação dos efeitos individuais, nos erros-padrão e na estabilidade dos coeficientes.
</div>

## Modelo 2 — retirada de `Petal.Width`

Como `Petal.Length` apresenta associação mais forte com a resposta e as duas medidas da pétala são muito correlacionadas, o segundo modelo retira `Petal.Width`:

$$
Y_i=\beta_0+\beta_1\,Sepal.Width_i+\beta_2\,Petal.Length_i+\varepsilon_i.
$$

```{r modelo2}
modelo2 <- lm(
  Sepal.Length ~ Sepal.Width + Petal.Length,
  data = dados
)

summary(modelo2)

tabela_coeficientes(modelo2) |>
  knitr::kable(digits = 3) |>
  kable_styling(full_width = FALSE, bootstrap_options = c("striped", "hover"))
```

A equação ajustada é:

$$
\widehat{Sepal.Length}=
`r fmt_num(coef(modelo2)["(Intercept)"])`
`r fmt_parcela(coef(modelo2)["Sepal.Width"])`\,Sepal.Width
`r fmt_parcela(coef(modelo2)["Petal.Length"])`\,Petal.Length.
$$

### Comentários e interpretação do Modelo 2

O modelo permanece globalmente significativo e explica aproximadamente `r fmt_num(100 * summary(modelo2)$adj.r.squared, 1)`% da variabilidade do comprimento da sépala, segundo o $R^2$ ajustado.

- Mantendo o comprimento da pétala constante, o aumento de 1 cm em `Sepal.Width` está associado a um aumento médio estimado de `r fmt_num(coef(modelo2)["Sepal.Width"])` cm em `Sepal.Length`.
- Mantendo a largura da sépala constante, o aumento de 1 cm em `Petal.Length` está associado a um aumento médio estimado de `r fmt_num(coef(modelo2)["Petal.Length"])` cm em `Sepal.Length`.

As duas associações são positivas, estatisticamente significativas e simples de comunicar. A retirada de `Petal.Width` reduz a colinearidade e custa cerca de `r fmt_num(100 * (summary(modelo1)$adj.r.squared - summary(modelo2)$adj.r.squared), 1)` ponto percentual de $R^2$ ajustado em relação ao Modelo 1.

## Modelo 3 — retirada de `Petal.Length`

Para avaliar a alternativa oposta, retiramos `Petal.Length` e mantemos `Petal.Width`:

$$
Y_i=\beta_0+\beta_1\,Sepal.Width_i+\beta_2\,Petal.Width_i+\varepsilon_i.
$$

```{r modelo3}
modelo3 <- lm(
  Sepal.Length ~ Sepal.Width + Petal.Width,
  data = dados
)

summary(modelo3)

tabela_coeficientes(modelo3) |>
  knitr::kable(digits = 3) |>
  kable_styling(full_width = FALSE, bootstrap_options = c("striped", "hover"))
```

A equação ajustada é:

$$
\widehat{Sepal.Length}=
`r fmt_num(coef(modelo3)["(Intercept)"])`
`r fmt_parcela(coef(modelo3)["Sepal.Width"])`\,Sepal.Width
`r fmt_parcela(coef(modelo3)["Petal.Width"])`\,Petal.Width.
$$

### Comentários e interpretação do Modelo 3

As duas variáveis também são significativas, mas o $R^2$ ajustado cai para `r fmt_num(summary(modelo3)$adj.r.squared)`. Mantendo `Petal.Width` constante, o aumento de 1 cm em `Sepal.Width` está associado a `r fmt_num(coef(modelo3)["Sepal.Width"])` cm adicionais no comprimento médio da sépala. Mantendo `Sepal.Width` constante, 1 cm adicional em `Petal.Width` está associado a `r fmt_num(coef(modelo3)["Petal.Width"])` cm adicionais na resposta.

O ajuste inferior ao do Modelo 2 é coerente com a exploração: `Petal.Width` tem correlação total um pouco menor com `Sepal.Length` que `Petal.Length`. Entre os dois modelos que eliminam uma das medidas colineares, o Modelo 2 preserva mais informação.

## Preparação para os Modelos 4 e 5 — variável `Species`

A espécie possui três categorias. O R usa `setosa` como referência e cria duas variáveis indicadoras:

| Espécie | $Z_1$: versicolor | $Z_2$: virginica |
|---|---:|---:|
| setosa | 0 | 0 |
| versicolor | 1 | 0 |
| virginica | 0 | 1 |

```{r dummies-species}
levels(dados$Species)
contrasts(dados$Species)

amostra_dummies <- dados[c(1, 51, 101), ] |>
  bind_cols(
    as.data.frame(model.matrix(~ Species, data = dados[c(1, 51, 101), ])[, -1])
  )

amostra_dummies |>
  select(id, Species, Speciesversicolor, Speciesvirginica) |>
  knitr::kable() |>
  kable_styling(full_width = FALSE, bootstrap_options = c("striped", "hover"))
```

Assim, dois coeficientes bastam para representar três categorias sem criar dependência linear perfeita com o intercepto.

## Modelo 4 — medidas selecionadas e espécie

O quarto modelo acrescenta `Species` ao Modelo 2:

$$
Y_i=\beta_0+\beta_1\,Sepal.Width_i+\beta_2\,Petal.Length_i+
\beta_3 Z_{1i}+\beta_4 Z_{2i}+\varepsilon_i.
$$

```{r modelo4}
modelo4 <- lm(
  Sepal.Length ~ Sepal.Width + Petal.Length + Species,
  data = dados
)

summary(modelo4)

tabela_coeficientes(modelo4) |>
  knitr::kable(digits = 3) |>
  kable_styling(full_width = FALSE, bootstrap_options = c("striped", "hover"))
```

Com `setosa` como referência, a equação ajustada é:

$$
\widehat{Sepal.Length}=
`r fmt_num(coef(modelo4)["(Intercept)"])`
`r fmt_parcela(coef(modelo4)["Sepal.Width"])`\,Sepal.Width
`r fmt_parcela(coef(modelo4)["Petal.Length"])`\,Petal.Length
`r fmt_parcela(coef(modelo4)["Speciesversicolor"])`\,Z_1
`r fmt_parcela(coef(modelo4)["Speciesvirginica"])`\,Z_2.
$$

### Comentários e observações sobre o Modelo 4

O Modelo 4 apresenta o maior $R^2$ ajustado entre os cinco ajustes (`r fmt_num(summary(modelo4)$adj.r.squared)`) e todos os termos são significativos. Entretanto, os coeficientes de `versicolor` e `virginica` ficam negativos em relação a `setosa`, o que parece estranho diante dos gráficos, nos quais essas espécies têm sépalas maiores.

Para compreender esse resultado, observe que `Species` e `Petal.Length` estão fortemente associados. Os coeficientes de espécie no Modelo 4 **não comparam as médias brutas das espécies**; eles comparam flores de espécies diferentes que possuam os mesmos valores de `Sepal.Width` e `Petal.Length`. Como há pouca sobreposição de `Petal.Length` entre `setosa` e as outras espécies, essa interpretação condicional é frágil e próxima de uma extrapolação.

```{r vif-modelo4}
vif_modelo4 <- performance::check_collinearity(modelo4) |>
  as.data.frame() |>
  transmute(
    variavel = Term,
    `VIF/GVIF bruto` = VIF,
    `graus de liberdade` = ifelse(Term == "Species", nlevels(dados$Species) - 1, 1),
    `fator comparável de inflação do EP` = VIF^(1 / (2 * `graus de liberdade`)),
    tolerancia = Tolerance
  )

vif_modelo4 |>
  knitr::kable(digits = 3) |>
  kable_styling(full_width = FALSE, bootstrap_options = c("striped", "hover"))
```

Para `Petal.Length`, o VIF é `r fmt_num(vif_modelo4[["VIF/GVIF bruto"]][vif_modelo4$variavel == "Petal.Length"], 2)` e o fator de inflação do erro-padrão é `r fmt_num(vif_modelo4[["fator comparável de inflação do EP"]][vif_modelo4$variavel == "Petal.Length"], 2)`. Para `Species`, que possui dois graus de liberdade, o valor bruto é um **GVIF** de `r fmt_num(vif_modelo4[["VIF/GVIF bruto"]][vif_modelo4$variavel == "Species"], 2)`; para compará-lo com variáveis de um grau de liberdade, usamos o fator ajustado `GVIF^(1/(2×gl))`, igual a `r fmt_num(vif_modelo4[["fator comparável de inflação do EP"]][vif_modelo4$variavel == "Species"], 2)`. Portanto, o Modelo 4 oferece melhor ajuste interno, mas seus coeficientes condicionais — sobretudo os contrastes de espécie, apoiados por pouca sobreposição de `Petal.Length` — exigem cautela e não devem ser tratados como efeitos estáveis ou causais.

## Modelo 5 — largura da sépala e espécie

Para obter contrastes de espécie mais diretamente compatíveis com a exploração gráfica, retiramos `Petal.Length`:

$$
Y_i=\beta_0+\beta_1\,Sepal.Width_i+\beta_2 Z_{1i}+\beta_3 Z_{2i}+\varepsilon_i.
$$

```{r modelo5}
modelo5 <- lm(
  Sepal.Length ~ Sepal.Width + Species,
  data = dados
)

summary(modelo5)

tabela_coeficientes(modelo5) |>
  knitr::kable(digits = 3) |>
  kable_styling(full_width = FALSE, bootstrap_options = c("striped", "hover"))
```

Com `setosa` como referência, a equação ajustada é:

$$
\widehat{Sepal.Length}=
`r fmt_num(coef(modelo5)["(Intercept)"])`
`r fmt_parcela(coef(modelo5)["Sepal.Width"])`\,Sepal.Width
`r fmt_parcela(coef(modelo5)["Speciesversicolor"])`\,Z_1
`r fmt_parcela(coef(modelo5)["Speciesvirginica"])`\,Z_2.
$$

### Comentários e interpretação do Modelo 5

Agora os coeficientes de espécie acompanham as diferenças observadas nos gráficos:

- controlando `Sepal.Width`, flores `versicolor` apresentam comprimento médio de sépala `r fmt_num(coef(modelo5)["Speciesversicolor"])` cm maior que flores `setosa`;
- controlando `Sepal.Width`, flores `virginica` apresentam comprimento médio de sépala `r fmt_num(coef(modelo5)["Speciesvirginica"])` cm maior que flores `setosa`.

As interpretações são mais intuitivas, mas o $R^2$ ajustado cai para `r fmt_num(summary(modelo5)$adj.r.squared)`, bem abaixo do Modelo 2. Portanto, retirar `Petal.Length` melhora a leitura dos contrastes de espécie, porém elimina uma variável quantitativa muito informativa.

## Alterando a categoria de referência

Mudar a referência altera a forma dos coeficientes, mas não altera resíduos, valores ajustados, $R^2$, AIC ou BIC.

```{r mudanca-referencia}
dados_ref_virginica <- dados |>
  mutate(Species = relevel(Species, ref = "virginica"))

modelo5_ref_virginica <- lm(
  Sepal.Length ~ Sepal.Width + Species,
  data = dados_ref_virginica
)

tabela_coeficientes(modelo5_ref_virginica) |>
  knitr::kable(digits = 3) |>
  kable_styling(full_width = FALSE, bootstrap_options = c("striped", "hover"))
```

Com `virginica` como referência, os coeficientes negativos de `setosa` e `versicolor` expressam quanto essas espécies têm sépalas menores, em média condicional, do que `virginica`. O exemplo mostra que mudar a referência muda as comparações expressas pelos coeficientes, mas não muda o ajuste do modelo.

```{r lista-modelos, include=FALSE}
modelos <- list(
  "Modelo 1 — todas as medidas" = modelo1,
  "Modelo 2 — sem Petal.Width" = modelo2,
  "Modelo 3 — sem Petal.Length" = modelo3,
  "Modelo 4 — medidas + espécie" = modelo4,
  "Modelo 5 — largura + espécie" = modelo5
)
```

## Seleção do modelo

Antes de examinar resíduos ou fazer previsões, comparamos os modelos e identificamos um candidato de melhor ajuste. A tabela abaixo reúne os cinco ajustes. Valores maiores de $R^2$ ajustado e menores de RQME residual, AIC e BIC são preferíveis.

- **$R^2$ ajustado:** parcela da variação explicada, com penalização pelo número de parâmetros;
- **RQME residual:** tamanho típico do erro de ajuste, em centímetros;
- **AIC e BIC:** critérios que equilibram ajuste e complexidade; valores menores são preferíveis, e o BIC penaliza mais modelos complexos.

```{r comparacao-inicial-modelos}
comparacao_ajuste <- imap_dfr(modelos, function(ajuste, nome) {
  g <- glance(ajuste)
  tibble(
    modelo = nome,
    parametros = length(coef(ajuste)),
    R2 = g$r.squared,
    R2_ajustado = g$adj.r.squared,
    RQME_residual = sqrt(mean(residuals(ajuste)^2)),
    AIC = AIC(ajuste),
    BIC = BIC(ajuste)
  )
})

knitr::kable(comparacao_ajuste, digits = 3) |>
  kable_styling(full_width = FALSE, bootstrap_options = c("striped", "hover"))
```

O Modelo 4 lidera os critérios de **ajuste interno** entre os cinco modelos. O Modelo 1 fica próximo em ajuste, mas mantém a multicolinearidade entre as duas medidas da pétala. O Modelo 2 é mais simples, mas perde ajuste; os Modelos 3 e 5 perdem informação importante ao excluir `Petal.Length`.

Como complemento, os testes F abaixo verificam se um termo específico acrescenta informação quando comparamos modelos aninhados. Cada comparação é apresentada separadamente para que fique claro qual variável está sendo avaliada.

### Comparação 1 — Modelo 2 versus Modelo 1: contribuição de `Petal.Width`

O Modelo 1 contém `Sepal.Width`, `Petal.Length` e `Petal.Width`; o Modelo 2 retira apenas `Petal.Width`. Este teste verifica se essa variável acrescenta ajuste depois de considerar as outras duas medidas.

```{r teste-modelo2-modelo1}
anova(modelo2, modelo1)
```

### Comparação 2 — Modelo 3 versus Modelo 1: contribuição de `Petal.Length`

O Modelo 3 retira `Petal.Length` do Modelo 1. Assim, o teste avalia a contribuição dessa medida quando `Sepal.Width` e `Petal.Width` já estão no modelo.

```{r teste-modelo3-modelo1}
anova(modelo3, modelo1)
```

### Comparação 3 — Modelo 2 versus Modelo 4: contribuição conjunta de `Species`

O Modelo 4 acrescenta `Species` ao Modelo 2. Este é o teste que verifica diretamente se representar as diferenças entre espécies melhora o ajuste.

```{r teste-modelo2-modelo4}
teste_m2_m4 <- anova(modelo2, modelo4)
teste_m2_m4
```

### Comparação 4 — Modelo 5 versus Modelo 4: contribuição de `Petal.Length` na presença de `Species`

O Modelo 5 retira `Petal.Length` do Modelo 4. O teste mostra se essa medida continua trazendo informação mesmo depois de controlar a espécie.

```{r teste-modelo5-modelo4}
anova(modelo5, modelo4)
```

A tabela identifica o candidato de melhor ajuste interno; os testes F verificam se ganhos específicos são compatíveis com os dados. Em especial, o teste `anova(modelo2, modelo4)` avalia diretamente a passagem do Modelo 2 para o Modelo 4: a inclusão conjunta de `Species` melhora significativamente o ajuste (p-valor `r fmt_num(teste_m2_m4[["Pr(>F)"]][2], 6)`). O teste F responde a uma pergunta pontual — “este termo melhora este modelo reduzido?” — e só pode ser usado para modelos aninhados. AIC, BIC e $R^2$ ajustado comparam o equilíbrio geral entre ajuste e complexidade.

<div class="decision">
<strong>Candidato de melhor ajuste interno: Modelo 4 — <code>Sepal.Length ~ Sepal.Width + Petal.Length + Species</code>.</strong> Ele apresenta o maior $R^2$ ajustado (`r fmt_num(summary(modelo4)$adj.r.squared)`), o menor RQME residual (`r fmt_num(sqrt(mean(residuals(modelo4)^2)))`), o menor AIC (`r fmt_num(AIC(modelo4), 2)`) e o menor BIC (`r fmt_num(BIC(modelo4), 2)`) entre os cinco ajustes. Como a colinearidade é forte, a decisão final depende também do diagnóstico e do objetivo: ajuste interno ou interpretação mais estável. Esta comparação não demonstra desempenho em novas flores; isso exigiria uma base de teste.
</div>

# Diagnóstico completo dos resíduos

O Modelo 4, candidato de melhor ajuste na tabela anterior, será usado para a análise detalhada dos pressupostos. O diagnóstico verificará se sua forma linear é compatível com os dados antes da decisão final.

```{r modelo-diagnostico}
modelo_diagnostico <- modelo4

diag <- augment(modelo_diagnostico, data = dados) |>
  mutate(
    indice = row_number(),
    cook_limite = 4 / nrow(dados),
    leverage_limite = 2 * length(coef(modelo_diagnostico)) / nrow(dados)
  )
```

## O que verificaremos antes dos gráficos

O diagnóstico não procura um “gráfico perfeito”; ele verifica se há indícios fortes de que o modelo linear escolhido é inadequado. Antes de olhar a figura, estabeleça as perguntas de cada painel:

- **Linearidade:** os resíduos oscilam sem curvatura em torno de zero?
- **Homocedasticidade:** a dispersão dos resíduos se mantém semelhante ao longo dos valores ajustados?
- **Normalidade aproximada:** a distribuição dos resíduos é compatível com uma normal, especialmente nas caudas?
- **Alavancagem e influência:** existe alguma flor com combinação incomum de preditores e capacidade de alterar substancialmente o ajuste?

Essas verificações se complementam. Um único ponto fora de um limite não invalida o modelo; o interesse está em padrões persistentes e em sua relevância para a pergunta da análise.

## Quatro gráficos fundamentais

```{r graficos-diagnostico, fig.height=8.4, fig.cap="Diagnóstico do Modelo 4 com as 150 observações. Linhas de referência servem como guias, não como decisões mecânicas."}
p1 <- ggplot(diag, aes(.fitted, .resid)) +
  geom_hline(yintercept = 0, color = cinza, linetype = 2) +
  geom_point(color = azul, alpha = 0.7) +
  geom_smooth(se = FALSE, method = "loess", color = rosa, linewidth = 0.85) +
  labs(title = "Resíduos × ajustados", subtitle = "Procure curvatura e formato de funil",
       x = "Valor ajustado", y = "Resíduo")

set.seed(20260715)
n_diag <- nrow(diag)
quantis_teoricos <- qnorm(ppoints(n_diag))
simulacoes_normais <- replicate(2000, sort(rnorm(n_diag)))
envelope_qq <- tibble(
  quantil_teorico = quantis_teoricos,
  residuo_observado = sort(diag$.std.resid),
  limite_inferior = apply(simulacoes_normais, 1, quantile, probs = 0.025),
  limite_superior = apply(simulacoes_normais, 1, quantile, probs = 0.975)
)

p2 <- ggplot(envelope_qq, aes(quantil_teorico, residuo_observado)) +
  geom_ribbon(
    aes(ymin = limite_inferior, ymax = limite_superior),
    fill = dourado, alpha = 0.22
  ) +
  geom_abline(intercept = 0, slope = 1, color = rosa, linewidth = 0.85) +
  geom_point(color = azul, alpha = 0.72) +
  labs(title = "QQ-plot com envelope de 95%", subtitle = "Pontos fora da faixa sugerem desvio de normalidade",
       x = "Quantis teóricos", y = "Resíduo padronizado")

p3 <- ggplot(diag, aes(.fitted, sqrt(abs(.std.resid)))) +
  geom_point(color = azul, alpha = 0.7) +
  geom_smooth(se = FALSE, method = "loess", color = rosa, linewidth = 0.85) +
  labs(title = "Escala–localização", subtitle = "Uma faixa aproximadamente horizontal é desejável",
       x = "Valor ajustado", y = expression(sqrt("|resíduo padronizado|")))

p4 <- ggplot(diag, aes(.hat, .std.resid, size = .cooksd)) +
  geom_hline(yintercept = c(-2, 2), color = cinza, linetype = 2) +
  geom_vline(xintercept = unique(diag$leverage_limite), color = dourado, linetype = 2) +
  geom_point(color = azul, alpha = 0.62) +
  scale_size_continuous(range = c(1.2, 6), guide = "none") +
  labs(title = "Alavancagem e influência", subtitle = "Linha laranja: alavancagem alta; tamanho: distância de Cook",
       x = "Alavancagem", y = "Resíduo padronizado")

(p1 + p2) / (p3 + p4)
```

### Linearidade

O primeiro gráfico coloca no eixo horizontal os valores previstos pelo modelo e, no eixo vertical, os resíduos $e_i=y_i-\widehat y_i$. Um resíduo positivo indica que o modelo subestimou o comprimento da sépala; um resíduo negativo indica que o modelo superestimou.

O gráfico responde principalmente à pergunta: **a forma linear escolhida consegue representar a média da resposta?** O comportamento desejável é uma nuvem distribuída aleatoriamente ao redor de zero, com a linha suavizada aproximadamente horizontal. Uma forma em U ou U invertido sugeriria curvatura não representada; ondas poderiam indicar termos omitidos; grupos separados poderiam revelar que alguma estrutura categórica ainda não foi modelada.

No Modelo 4, a linha suavizada permanece próxima de zero e não aparece uma curvatura persistente. Há resíduos positivos e negativos ao longo de toda a faixa de valores ajustados. Portanto, o gráfico não mostra evidência visual forte de que a média precise de um termo não linear. Isso é compatível com linearidade, mas não constitui uma prova definitiva.

### Homocedasticidade

O terceiro gráfico, escala–localização, retira o sinal dos resíduos padronizados e destaca seu tamanho. Ele responde à pergunta: **a dispersão dos erros permanece aproximadamente constante para valores previstos pequenos e grandes?** Uma faixa de largura semelhante e uma linha suavizada horizontal são desejáveis. Um funil que se abre indicaria variância crescente; um funil que se fecha indicaria variância decrescente.

No Modelo 4, não se observa um funil forte, e a linha suavizada varia pouco ao longo do eixo horizontal. O gráfico de resíduos × ajustados conduz à mesma conclusão visual: a amplitude vertical não aumenta sistematicamente com o valor previsto. Assim, a inspeção gráfica não sugere heterocedasticidade importante.

### Normalidade aproximada

O QQ-plot compara os quantis dos resíduos padronizados com os quantis esperados de uma distribuição normal. A faixa dourada é um envelope simulado **heurístico** de 95%: ela mostra a variação esperada de uma amostra normal independente do mesmo tamanho. Resíduos padronizados de uma regressão não são observações independentes perfeitas; por isso, o envelope é apenas uma referência visual. Pontos sistematicamente fora da faixa, sobretudo nas caudas, sugerem desvio de normalidade; poucos pontos isolados podem ocorrer ao acaso.

No Modelo 4, os pontos acompanham bem a reta, inclusive nas caudas, sem uma forma sistemática de S. O QQ-plot avalia a distribuição dos **resíduos**, e não exige que `Sepal.Length` ou os preditores sejam normalmente distribuídos. Essa normalidade é especialmente relevante para a qualidade dos testes, p-valores e intervalos de confiança em amostras pequenas. O envelope não avalia alavancagem ou influência: uma observação pode estar dentro do envelope de normalidade e, ainda assim, ter alavancagem alta.

```{r shapiro}
teste_shapiro <- shapiro.test(residuals(modelo_diagnostico))
tibble(
  teste = "Shapiro–Wilk",
  W = unname(teste_shapiro$statistic),
  `p-valor` = teste_shapiro$p.value
) |>
  mutate(across(where(is.numeric), ~ round(.x, 4)))
```

O teste de Shapiro–Wilk apresentou p-valor `r fmt_num(teste_shapiro$p.value, 4)`. Como esse valor é maior que 0,05, não rejeitamos a hipótese de normalidade. O teste e o QQ-plot apontam na mesma direção. Ainda assim, com amostras grandes, testes podem detectar desvios irrelevantes; com amostras pequenas, podem ter baixa potência. Por isso, o gráfico e o teste devem ser lidos em conjunto.

### Alavancagem e influência

O quarto gráfico combina três informações. A **alavancagem**, no eixo horizontal, mede quão incomum é a combinação de preditores de uma flor. A linha laranja é apenas um limite de triagem para alavancagem alta; ultrapassá-la significa que a flor está em uma região pouco comum dos preditores, e **não** que ela seja uma observação errada ou que deva ser removida. O resíduo padronizado, no eixo vertical, mede quão distante sua resposta ficou do valor previsto. O tamanho do ponto representa a **distância de Cook**, que resume quanto o ajuste completo pode mudar quando aquela observação é retirada.

Uma observação com alavancagem alta não é automaticamente problemática: ela pode seguir perfeitamente a tendência. Uma observação com resíduo grande também pode ter pouca influência se estiver em uma região muito povoada dos preditores. A maior preocupação ocorre quando alavancagem alta e resíduo grande aparecem juntos, produzindo distância de Cook elevada.

Usando apenas referências de triagem, `r sum(diag$.hat > unique(diag$leverage_limite))` observações ultrapassam $2p/n=`r fmt_num(unique(diag$leverage_limite), 3)` e `r sum(diag$.cooksd > 4 / nrow(dados))` ultrapassam $4/n=`r fmt_num(4 / nrow(dados), 3)` para a distância de Cook. A maior distância de Cook é `r fmt_num(max(diag$.cooksd), 3)`, muito abaixo da referência ampla de 1. Isso sugere pontos que merecem inspeção, mas não uma observação isolada dominando completamente o Modelo 4.

### Independência

A independência não pode ser confirmada por um gráfico se o desenho da coleta for desconhecido. Se várias flores vieram da mesma planta, canteiro, região ou lote, talvez seja necessário um modelo hierárquico. Se as linhas estiverem ordenadas no tempo, avalie autocorrelação.

```{r residuos-ordem, fig.height=4.4}
ggplot(diag, aes(indice, .resid)) +
  geom_hline(yintercept = 0, color = cinza, linetype = 2) +
  geom_line(color = "#9FB4D1", linewidth = 0.55) +
  geom_point(color = azul, size = 1.5) +
  labs(
    title = "Resíduos na ordem das observações",
    subtitle = "Só é informativo sobre dependência se a ordem tiver significado no desenho",
    x = "Ordem", y = "Resíduo"
  )
```

### Investigando as observações sinalizadas

```{r influentes}
influentes <- augment(modelo_diagnostico, data = dados) |>
  mutate(
    id = dados$id,
    limiar_cook = 4 / nrow(dados),
    sinalizada = .cooksd > limiar_cook | abs(.std.resid) > 2
  ) |>
  arrange(desc(.cooksd)) |>
  transmute(
    id,
    especie = Species,
    comprimento_sepala = Sepal.Length,
    largura_sepala = Sepal.Width,
    comprimento_petala = Petal.Length,
    valor_ajustado = .fitted,
    residuo = .resid,
    residuo_padronizado = .std.resid,
    alavancagem = .hat,
    distancia_cook = .cooksd,
    sinalizada
  )

DT::datatable(
  head(influentes, 12),
  rownames = FALSE,
  options = list(pageLength = 6, scrollX = TRUE),
  caption = "Observações com maior distância de Cook",
  colnames = c(
    "ID", "Espécie", "Comprimento da sépala", "Largura da sépala",
    "Comprimento da pétala", "Valor ajustado", "Resíduo",
    "Resíduo padronizado", "Alavancagem", "Distância de Cook", "Sinalizada"
  )
) |>
  formatRound(columns = c("comprimento_sepala", "largura_sepala", "comprimento_petala",
                          "valor_ajustado", "residuo", "residuo_padronizado",
                          "alavancagem", "distancia_cook"), digits = 3)
```

<div class="warning">
Distância de Cook acima de $4/n$ é um sinal para investigar, não uma ordem para excluir. Primeiro verifique erro de digitação, compatibilidade com a população e sensibilidade das conclusões com e sem o ponto.
</div>

<div class="checkpoint">
<strong>Análise de sensibilidade, não seleção de modelo.</strong> Os pontos abaixo são retirados apenas para verificar a estabilidade das conclusões. A comparação não deve ser usada para escolher um modelo com $R^2$ maior nem para justificar exclusões automáticas.
</div>

```{r sensibilidade-influencia}
ids_sensiveis <- influentes |>
  filter(sinalizada) |>
  pull(id)

modelo_sem_sensiveis <- lm(
  formula(modelo_diagnostico),
  data = dados |> filter(!id %in% ids_sensiveis)
)

metricas_sensibilidade <- tibble(
  metrica = c("R²", "R² ajustado", "Erro-padrão residual"),
  `Todos os dados` = c(
    summary(modelo_diagnostico)$r.squared,
    summary(modelo_diagnostico)$adj.r.squared,
    summary(modelo_diagnostico)$sigma
  ),
  `Sem pontos sinalizados` = c(
    summary(modelo_sem_sensiveis)$r.squared,
    summary(modelo_sem_sensiveis)$adj.r.squared,
    summary(modelo_sem_sensiveis)$sigma
  )
)

metricas_sensibilidade |>
  knitr::kable(digits = 3, caption = "Métricas de ajuste na análise de sensibilidade") |>
  kable_styling(full_width = FALSE, bootstrap_options = c("striped", "hover"))

comparacao_sensibilidade <- bind_rows(
  tidy(modelo_diagnostico) |> mutate(ajuste = "Todos os dados"),
  tidy(modelo_sem_sensiveis) |> mutate(ajuste = "Sem pontos sinalizados")
) |>
  select(ajuste, term, estimate, std.error) |>
  pivot_wider(names_from = ajuste, values_from = c(estimate, std.error))

knitr::kable(comparacao_sensibilidade, digits = 3) |>
  kable_styling(full_width = FALSE, bootstrap_options = c("striped", "hover"))
```

Foram sinalizadas `r length(ids_sensiveis)` observações. Ao retirá-las apenas para esta análise de sensibilidade, o $R^2$ ajustado passa de `r fmt_num(summary(modelo_diagnostico)$adj.r.squared)` para `r fmt_num(summary(modelo_sem_sensiveis)$adj.r.squared)` e o erro residual passa de `r fmt_num(summary(modelo_diagnostico)$sigma)` para `r fmt_num(summary(modelo_sem_sensiveis)$sigma)`. Essa aparente “melhora” é esperada quando removemos pontos com resíduos maiores; ela **não** prova que o modelo sem essas flores é melhor ou que elas devam ser excluídas.

Os coeficientes permanecem próximos, como mostra a tabela. Portanto, o Modelo 4 com as 150 flores continua sendo o resultado principal. Uma observação só deveria ser removida se houver evidência independente de erro de registro, de que ela não pertence à população estudada ou uma regra definida antes da análise — nunca apenas por cruzar a linha laranja, ter resíduo grande ou ficar dentro/fora do envelope.

# Previsão e incerteza

Com o Modelo 4 selecionado, podemos estimar o comprimento da sépala para novos valores de `Sepal.Width`, `Petal.Length` e `Species`. Os nomes e tipos das colunas no novo `data.frame` precisam coincidir com os usados no ajuste.

```{r modelo-final}
modelo_final <- modelo4

novas_flores <- tibble(
  cenario = c("Flor A", "Flor B", "Flor C"),
  Sepal.Width = c(2.5, 3.0, 3.5),
  Petal.Length = c(1.5, 4.0, 5.5),
  Species = factor(
    c("setosa", "versicolor", "virginica"),
    levels = levels(dados$Species)
  )
)

ic_media <- predict(modelo_final, newdata = novas_flores,
                    interval = "confidence", level = 0.95)
ip_individual <- predict(modelo_final, newdata = novas_flores,
                         interval = "prediction", level = 0.95)

bind_rows(
  bind_cols(novas_flores, as_tibble(ic_media)) |>
    mutate(intervalo = "IC 95% da média"),
  bind_cols(novas_flores, as_tibble(ip_individual)) |>
    mutate(intervalo = "IP 95% individual")
) |>
  select(cenario, Species, Sepal.Width, Petal.Length, intervalo,
         estimativa = fit, inferior = lwr, superior = upr) |>
  knitr::kable(digits = 3) |>
  kable_styling(full_width = FALSE, bootstrap_options = c("striped", "hover"))
```

- **Intervalo de confiança da média:** captura a incerteza sobre o comprimento médio esperado de todas as flores com aquele conjunto de preditores.
- **Intervalo de previsão:** captura a incerteza para uma nova flor individual; incorpora a variação residual e, por isso, é sempre mais amplo para os mesmos valores dos preditores.

<div class="checkpoint">
Para uma previsão individual, use o intervalo de previsão. Usar o intervalo de confiança da média nesse caso produz uma faixa estreita demais e aumenta a chance de não conter o valor individual observado.
</div>

<div class="teacher-note">
<strong>Dica para uma análise voltada à previsão.</strong> Em um projeto preditivo, separe os dados logo no início em duas bases: <strong>treinamento</strong> e <strong>teste</strong>. Use somente a base de treinamento para explorar os dados, ajustar os modelos, comparar especificações e diagnosticar resíduos — ou seja, para realizar todo o percurso apresentado até aqui. Guarde a base de teste sem usá-la nesse processo. Ao final, aplique <code>predict()</code> ao conjunto de teste e compare as previsões com os valores verdadeiros de <code>Sepal.Length</code>, por exemplo com RQME, MAE e gráficos de observado versus previsto. Essa avaliação mostra como o modelo se comporta em flores que não participaram do ajuste. Nesta aula, a base completa foi usada para privilegiar a explicação e a inferência; a divisão é uma extensão recomendada quando a finalidade principal for previsão.
</div>

# Conclusões finais

## Síntese da exploração

A base contém 150 flores, igualmente distribuídas entre `setosa`, `versicolor` e `virginica`, sem valores ausentes. As medidas das pétalas são fortemente correlacionadas entre si ($r\approx0{,}963$), o que explica a multicolinearidade observada quando ambas entram simultaneamente. A exploração também mostra separação marcante entre espécies, principalmente nas medidas da pétala; por isso, `Species` não pode ser ignorada sem uma justificativa substantiva.

## Decisão e interpretação

Após os diagnósticos, o Modelo 4 permanece o **melhor ajuste interno** entre os cinco modelos: os gráficos não revelam um motivo claro para descartá-lo, e ele lidera os critérios de ajuste. Porém, ele não é automaticamente o melhor modelo para toda finalidade. Para descrição global interna, ele é a escolha principal; para ensinar e interpretar efeitos contínuos com menor colinearidade, o Modelo 2 é uma alternativa mais estável e mais simples. Não há base de teste nesta análise, portanto não é possível afirmar qual dos cinco é melhor para prever novas flores.

No Modelo 4:

- mantendo `Petal.Length` e `Species` constantes, 1 cm adicional em `Sepal.Width` está associado a um aumento médio de `r fmt_num(coef(modelo4)["Sepal.Width"])` cm em `Sepal.Length`;
- mantendo `Sepal.Width` e `Species` constantes, 1 cm adicional em `Petal.Length` está associado a um aumento médio de `r fmt_num(coef(modelo4)["Petal.Length"])` cm em `Sepal.Length`;
- os coeficientes de `versicolor` e `virginica` são negativos em relação a `setosa` **depois de fixar as duas medidas numéricas**. Eles não contradizem os gráficos de médias brutas: respondem a uma comparação condicional diferente e apoiada por pouca sobreposição de comprimento de pétala entre as espécies.

```{r conclusao-coeficientes}
tabela_coeficientes(modelo4) |>
  knitr::kable(digits = 3) |>
  kable_styling(full_width = FALSE, bootstrap_options = c("striped", "hover"))
```

## Verificação final dos pressupostos

Os gráficos de resíduos e escala–localização não sugerem mudança forte de variância. O teste de Shapiro–Wilk apresentou p-valor `r fmt_num(teste_shapiro$p.value, 4)`, compatível com a normalidade aproximada indicada pelo QQ-plot com envelope. Os gráficos de alavancagem e distância de Cook foram examinados em conjunto e não revelaram um motivo isolado para descartar o ajuste.

A independência não pode ser estabelecida apenas com a base. Se houver várias flores provenientes da mesma planta, canteiro ou local, seria necessário representar essa estrutura no modelo. As observações sinalizadas por influência também devem ser investigadas, não eliminadas automaticamente.

## Conclusão substantiva

O comprimento da sépala está positivamente associado à largura da sépala e ao comprimento da pétala, depois de controlar a espécie. A espécie organiza grande parte da estrutura morfológica da base e altera a interpretação das relações entre as medidas. Entre os cinco modelos estudados, o Modelo 4 oferece o melhor ajuste interno; o Modelo 2 oferece a leitura mais simples dos efeitos contínuos. Os contrastes de espécie do Modelo 4 precisam ser comunicados como associações condicionais, sob forte colinearidade.

As conclusões são **associativas, não causais**. A base Iris é observacional e não contém detalhes suficientes do desenho da coleta para sustentar afirmações de causa e efeito.
